---
title: "Análisis Etapa 2"
author: "David Collins"
date: "2026-08-27"
output: pdf_document
---

```{r setup, include=FALSE}
knitr::opts_chunk$set(echo = TRUE)
```

```{r}
library(readxl)
library(dplyr)
library(tidyr)
library(tibble)
library(stringr)
library(ggplot2)
library(psych)
library(corpcor)
library(purrr)
library(lmtest)
library(nortest)
library(car)
library(knitr)
library(zoo)
```

```{r}
leer_estacion <- function(archivo, hoja, anio) {
  raw <- read_excel(archivo, sheet = hoja)

  names(raw) <- names(raw) %>%
    str_remove("\\(.*\\)") %>%
    str_trim()

  names(raw)[1] <- "date"

  raw %>%
    mutate(date = as.POSIXct(date, tz = "America/Monterrey")) %>%
    filter(!is.na(date)) %>%              # descarta la fila de unidades (2025)
    mutate(
      across(-date, as.numeric),          # fuerza numérico en todo lo demás
      estacion = hoja,
      año = anio
    ) %>%
    select(año, estacion, date, everything())
}

# archivo_2021 <- "~/R_Multivariados/2003B_Blank/data/BD 2021.xlsx"
archivo_2022 <- "~/R_Multivariados/2003B_Blank/data/BD 2022.xlsx"
archivo_2023 <- "~/R_Multivariados/2003B_Blank/data/BD 2023.xlsx"
archivo_2024 <- "~/R_Multivariados/2003B_Blank/data/BD 2024.xlsx"
# archivo_2025 <- "~/R_Multivariados/2003B_Blank/data/BD 2025.xlsx"

# nte_2021 <- leer_estacion(archivo_2021, "NTE2", 2021)
# se_2021  <- leer_estacion(archivo_2021, "SE3",  2021)
# so_2021  <- leer_estacion(archivo_2021, "SO",   2021)

nte_2022 <- leer_estacion(archivo_2022, "NTE2", 2022)
se_2022  <- leer_estacion(archivo_2022, "SE3",  2022)
so_2022  <- leer_estacion(archivo_2022, "SO",   2022)

nte_2023 <- leer_estacion(archivo_2023, "NTE2", 2023)
se_2023  <- leer_estacion(archivo_2023, "SE3",  2023)
so_2023  <- leer_estacion(archivo_2023, "SO",   2023)

nte_2024 <- leer_estacion(archivo_2024, "NTE2", 2024)
se_2024  <- leer_estacion(archivo_2024, "SE3",  2024)
so_2024  <- leer_estacion(archivo_2024, "SO",   2024)

# nte_2025 <- leer_estacion(archivo_2025, "NTE2", 2025)
# se_2025  <- leer_estacion(archivo_2025, "SE3",  2025)
# so_2025  <- leer_estacion(archivo_2025, "SO",   2025)

base_completa <- bind_rows(
  # nte_2021, se_2021, so_2021,
  nte_2022, se_2022, so_2022,
  nte_2023, se_2023, so_2023,
  nte_2024, se_2024, so_2024,
  # nte_2025, se_2025, so_2025
)

head(base_completa)
```

Limpiar las variables que no son precursoras del ozono

```{r}
base_analisis <- base_completa %>%
  select(
    año, estacion, date,
    O3, PM10, PM2.5,                        # contaminantes objetivo
    NO, NO2, CO, SO2,                   # precursores de O3
    TOUT, RH, WSR, WDR, PRS, RAINF, SR       # condiciones climáticas
  )

resumen_na <- base_analisis %>%
  group_by(año, estacion) %>%
  summarise(across(-date, ~ mean(is.na(.)) * 100), .groups = "drop")

resumen_na
```

Limpiar los valores negativos, excepto de la temperatura

```{r}
vars_no_negativas <- c("O3", "PM10", "PM2.5", "NO", "NO2", "CO", "SO2", "RH", "WSR", "WDR", "PRS", "RAINF", "SR")

base_analisis <- base_completa %>%
  mutate(across(all_of(vars_no_negativas), ~ ifelse(.x < 0, NA, .x)))

# Verificación: cuántos valores se convirtieron a NA por variable
base_analisis %>%
  summarise(across(all_of(vars_no_negativas), ~ sum(base_completa[[cur_column()]] < 0, na.rm = TRUE))) %>%
  pivot_longer(everything(), names_to = "variable", values_to = "n_negativos_removidos")
```

```{r}
base_NTE2 <- base_analisis %>% filter(estacion == "NTE2")
base_SO   <- base_analisis %>% filter(estacion == "SO")
base_SE3  <- base_analisis %>% filter(estacion == "SE3")
```

```{r}
resumen_na %>%
  pivot_longer(-c(año, estacion), names_to = "variable", values_to = "pct_na") %>%
  mutate(grupo = paste(estacion, año)) %>%
  ggplot(aes(x = variable, y = grupo, fill = pct_na)) +
  geom_tile() +
  scale_fill_gradient(low = "white", high = "firebrick", name = "% NA") +
  labs(x = NULL, y = NULL, title = "Porcentaje de datos faltantes") +
  theme_minimal() +
  theme(axis.text.x = element_text(angle = 45, hjust = 1))
```

```{r}
#| label: exportar-datos
library(writexl)

# CSV
# write.csv(base_completa, "base_completa.csv", row.names = FALSE)
# write.csv(base_analisis, "base_analisis.csv", row.names = FALSE)
# write.csv(base_analisis, "base_SO.csv", row.names = FALSE)
# write.csv(base_analisis, "base_NTE2.csv", row.names = FALSE)
# write.csv(base_analisis, "base_SE3.csv", row.names = FALSE)

# Excel
# write_xlsx(base_completa, "base_completa.xlsx")
# write_xlsx(base_analisis, "base_analisis.xlsx")

cat("Archivos guardados en:", getwd(), "\n")
```


O3 contra las demás variables en SO
PM10 contra las demás variables en SO
PM2.5 contra las demás variables en SO
O3 contra las demás variables en SE3
PM10 contra las demás variables en SE3
PM2.5 contra las demás variables en SE3
O3 contra las demás variables en NTE2
PM10 contra las demás variables en NTE2
PM2.5 contra las demás variables en NTE2

```{r}
numeric_vars <- c("O3","PM10","PM2.5","NO","NO2","CO","SO2",
                   "TOUT","RH","WSR","WDR","PRS","RAINF","SR")

TARGETS  <- c("O3", "PM10", "PM2.5")
STATIONS <- c("SO", "SE3", "NTE2")

PALETA_VARS <- c(
  "O3"    = "#E41A1C",  # rojo
  "PM10"  = "#984EA3",  # morado
  "PM2.5" = "#FF7F00",  # naranja
  "NO"    = "#377EB8",  # azul
  "NO2"   = "#4DAF4A",  # verde
  "CO"    = "#A65628",  # café
  "SO2"   = "#F781BF",  # rosa
  "TOUT"  = "#999999",  # gris
  "RH"    = "#66C2A5",  # verde agua
  "WSR"   = "#FFD92F",  # amarillo
  "WDR"   = "#8DA0CB",  # azul grisáceo
  "PRS"   = "#A6D854",  # verde limón
  "RAINF" = "#1F78B4",  # azul oscuro
  "SR"    = "#E7298A"   # magenta
)
```

Función para estad descript del contam
```{r}
#| label: fn-descriptiva
resumen_descriptivo <- function(datos, estacion_sel, objetivo) {
  datos %>%
    filter(estacion == estacion_sel) %>%
    summarise(
      n_total   = n(),
      n_validos = sum(!is.na(.data[[objetivo]])),
      pct_na    = round(mean(is.na(.data[[objetivo]])) * 100, 1),
      media     = round(mean(.data[[objetivo]], na.rm = TRUE), 2),
      mediana   = round(median(.data[[objetivo]], na.rm = TRUE), 2),
      sd        = round(sd(.data[[objetivo]], na.rm = TRUE), 2),
      min       = round(min(.data[[objetivo]], na.rm = TRUE), 2),
      max       = round(max(.data[[objetivo]], na.rm = TRUE), 2)
    )
}
```

```{r}
#| label: analisis-descriptivo
#| results: asis

for (estacion_sel in STATIONS) {
  cat("\n\n## Estación:", estacion_sel, "\n\n")

  for (objetivo in TARGETS) {
    cat("\n\n### ", objetivo, " — ", estacion_sel, "\n\n", sep = "")
    print(kable(resumen_descriptivo(base_analisis, estacion_sel, objetivo)))
  }
}
```

funcion para correlaciones completas (simple y parcial)
```{r}
#| label: fn-correlaciones-completas
analizar_correlaciones_estacion <- function(datos, estacion_sel) {
  df <- datos %>%
    filter(estacion == estacion_sel) %>%
    select(all_of(numeric_vars)) %>%
    drop_na()

  mat_cor  <- cor(df)
  mat_pcor <- corpcor::cor2pcor(mat_cor)
  dimnames(mat_pcor) <- dimnames(mat_cor)

  list(
    cor     = mat_cor,
    pcor    = mat_pcor,
    n       = nrow(df),
    n_total = sum(datos$estacion == estacion_sel)
  )
}

# Reutilizable para graficar cualquier matriz (correlación simple o parcial)
graficar_matriz <- function(mat, titulo) {
  mat %>%
    as_tibble(rownames = "var1") %>%
    pivot_longer(-var1, names_to = "var2", values_to = "valor") %>%
    mutate(
      var1 = factor(var1, levels = numeric_vars),
      var2 = factor(var2, levels = rev(numeric_vars))
    ) %>%
    ggplot(aes(var1, var2, fill = valor)) +
    geom_tile(color = "white") +
    geom_text(aes(label = sprintf("%.2f", valor)), size = 2.6) +
    scale_fill_gradient2(low = "steelblue", mid = "white", high = "firebrick",
                          midpoint = 0, limits = c(-1, 1), name = NULL) +
    labs(title = titulo, x = NULL, y = NULL) +
    theme_minimal(base_size = 9) +
    theme(axis.text.x = element_text(angle = 45, hjust = 1),
          plot.title = element_text(face = "bold")) +
    coord_fixed()
}
```

```{r}
#| label: correlaciones-SO
#| warning: false
cor_SO <- analizar_correlaciones_estacion(base_analisis, "SO")
graficar_matriz(cor_SO$cor,  "Correlación simple — SO")
graficar_matriz(cor_SO$pcor, "Correlación parcial — SO")
```

```{r}
#| label: correlaciones-SE3
#| warning: false
cor_SE3 <- analizar_correlaciones_estacion(base_analisis, "SE3")
graficar_matriz(cor_SE3$cor,  "Correlación simple — SE3")
graficar_matriz(cor_SE3$pcor, "Correlación parcial — SE3")
```

```{r}
#| label: correlaciones-NTE2
#| warning: false
cor_NTE2 <- analizar_correlaciones_estacion(base_analisis, "NTE2")
graficar_matriz(cor_NTE2$cor,  "Correlación simple — NTE2")
graficar_matriz(cor_NTE2$pcor, "Correlación parcial — NTE2")
```

Otras ejecuciones dependen de analizar la correlacion
```{r}
#| label: fn-analizar-correlacion

analizar_correlacion <- function(datos, estacion_sel, objetivo) {
  df <- datos %>%
    filter(estacion == estacion_sel) %>%
    select(all_of(numeric_vars)) %>%
    drop_na()
  
  otras <- setdiff(numeric_vars, objetivo)
  
  map_df(otras, function(v) {
    prueba <- cor.test(df[[objetivo]], df[[v]], method = "pearson")
    tibble(
      variable = v,
      r        = round(prueba$estimate, 3),
      p_value  = prueba$p.value,
      n_pares  = sum(!is.na(df[[objetivo]]) & !is.na(df[[v]]))
    )
  }) %>%
    arrange(desc(abs(r)))
}
```

Función para dispersión del contam vs cada variable
```{r}
#| label: fn-dispersion
graficar_dispersion_individual <- function(datos, estacion_sel, objetivo, tabla_cor) {
  df <- datos %>% filter(estacion == estacion_sel)
  otras <- setdiff(numeric_vars, objetivo)

  map(otras, function(v) {
    par <- df %>% select(all_of(c(objetivo, v))) %>% drop_na()

    info_cor <- tabla_cor %>% filter(variable == v)
    subtitulo <- sprintf("r = %.3f | p = %s | n = %d",
                          info_cor$r, format(info_cor$p_value, scientific = TRUE, digits = 2),
                          info_cor$n_pares)

    ggplot(par, aes(x = .data[[v]], y = .data[[objetivo]])) +
      geom_point(alpha = 0.15, size = 0.6) +
      geom_smooth(method = "lm", se = FALSE, color = "firebrick", linewidth = 0.7) +
      labs(
        title = paste0(objetivo, " vs. ", v, " — ", estacion_sel),
        subtitle = subtitulo,
        x = v, y = objetivo
      ) +
      theme_minimal(base_size = 12) +
      theme(plot.title = element_text(face = "bold"))
  }) %>%
    set_names(otras)
}
```

```{r}
#| label: fn-dispersion-grid
# Grilla pequeña para las variables de menor correlación (solo como apoyo/referencia)
graficar_dispersion_grid <- function(datos, estacion_sel, objetivo, variables) {
  df_long <- datos %>%
    filter(estacion == estacion_sel) %>%
    select(all_of(c(objetivo, variables))) %>%
    pivot_longer(-all_of(objetivo), names_to = "variable", values_to = "valor")

  ggplot(df_long, aes(x = valor, y = .data[[objetivo]])) +
    geom_point(alpha = 0.1, size = 0.4) +
    geom_smooth(method = "lm", se = FALSE, color = "firebrick", linewidth = 0.5) +
    facet_wrap(~variable, scales = "free_x", ncol = 3) +
    labs(x = NULL, y = objetivo,
         title = paste0(objetivo, " — variables de menor correlación (", estacion_sel, ")")) +
    theme_minimal(base_size = 9)
}
```

Función para PCA por estación
```{r}
#| label: fn-pca
analizar_pca <- function(datos, estacion_sel) {
  df <- datos %>%
    filter(estacion == estacion_sel) %>%
    select(all_of(numeric_vars)) %>%
    drop_na()  # el PCA exige casos completos, sin excepción

  pca <- prcomp(df, center = TRUE, scale. = TRUE)
  list(pca = pca, n = nrow(df),
       n_total = sum(datos$estacion == estacion_sel))
}

graficar_pca <- function(pca_res) {
  pca <- pca_res$pca
  var_exp <- (pca$sdev^2) / sum(pca$sdev^2) * 100

  scree <- ggplot(tibble(PC = factor(seq_along(var_exp)), var_exp),
                   aes(PC, var_exp)) +
    geom_col(fill = "steelblue") +
    labs(x = "Componente", y = "% Varianza explicada", title = "Scree plot")

  loadings <- as_tibble(pca$rotation[, 1:2], rownames = "variable")
  scores   <- as_tibble(pca$x[, 1:2])
  esc <- max(abs(scores$PC1), abs(scores$PC2)) /
         max(abs(loadings$PC1), abs(loadings$PC2)) * 0.8

  biplot <- ggplot() +
    geom_point(data = scores, aes(PC1, PC2), alpha = 0.08, size = 0.5, color = "grey40") +
    geom_segment(data = loadings,
                 aes(x = 0, y = 0, xend = PC1 * esc, yend = PC2 * esc),
                 arrow = arrow(length = unit(0.2, "cm")), color = "firebrick") +
    geom_text(data = loadings,
              aes(x = PC1 * esc * 1.15, y = PC2 * esc * 1.15, label = variable),
              color = "firebrick", size = 3) +
    labs(x = paste0("PC1 (", round(var_exp[1], 1), "%)"),
         y = paste0("PC2 (", round(var_exp[2], 1), "%)"),
         title = "Biplot PCA")

  list(scree = scree, biplot = biplot, loadings = round(loadings[, -1], 3) %>%
         mutate(variable = loadings$variable, .before = 1))
}
```

Ciclo generador del PCA

```{r}
#| label: fn-reporte-estacion
generar_reporte_estacion <- function(datos, estacion_sel) {
  N_TOP <- 8
  cat("\n\n## Estación:", estacion_sel, "\n\n")

  # --- PCA ---
  cat("### Componentes principales —", estacion_sel, "\n\n")
  pca_res <- analizar_pca(datos, estacion_sel)
  cat(sprintf("_PCA calculado sobre %d de %d observaciones (%.1f%% con datos completos)._\n\n",
              pca_res$n, pca_res$n_total, 100 * pca_res$n / pca_res$n_total))

  # Scree plot combinado PCA + FA (psych::scree), en vez del scree manual de ggplot
  df_completo <- datos %>%
    filter(estacion == estacion_sel) %>%
    select(all_of(numeric_vars)) %>%
    drop_na()

  psych::scree(df_completo, factors = TRUE, pc = TRUE,
               main = paste("Scree plot (PCA y FA) —", estacion_sel))

  pca_plots <- graficar_pca(pca_res)
  print(pca_plots$biplot)
  cat("\n\n**Cargas en PC1 y PC2:**\n\n")
  print(kable(pca_plots$loadings))

  # --- Por cada contaminante objetivo: solo gráficas de dispersión ---
  for (objetivo in TARGETS) {
    cat("\n\n### ", objetivo, " vs. demás variables — ", estacion_sel, "\n\n", sep = "")

    tabla_cor <- analizar_correlacion(datos, estacion_sel, objetivo)
    top_vars  <- head(tabla_cor$variable, N_TOP)
    rest_vars <- setdiff(tabla_cor$variable, top_vars)

    cat("\n\n**Relaciones más fuertes (gráficas individuales):**\n\n")
    plots_top <- graficar_dispersion_individual(datos, estacion_sel, objetivo, tabla_cor)
    for (v in top_vars) {
      print(plots_top[[v]])
      cat("\n\n")
    }

    if (length(rest_vars) > 0) {
      cat("\n\n**Resto de variables en grid (referencia):**\n\n")
      print(graficar_dispersion_grid(datos, estacion_sel, objetivo, rest_vars))
    }
  }
}
```

Resultados por estación:

```{r}
#| label: comparativo-SO
#| results: asis
#| warning: false
#| message: false
generar_reporte_estacion(base_analisis, "SO")
```

```{r}
#| label: comparativo-SE3
#| results: asis
#| warning: false
#| message: false
generar_reporte_estacion(base_analisis, "SE3")
```

```{r}
#| label: comparativo-NTE2
#| results: asis
#| warning: false
#| message: false
generar_reporte_estacion(base_analisis, "NTE2")
```

Función para reporte mensual de variable vs relevante
(Variables por separado y respetando sus unidades)

```{r}
#| label: fn-serie-continua1
MES_LIMITE <- 36

graficar_serie_continua1 <- function(datos, estacion_sel, objetivo, top_n = 5) {
  tabla_cor <- analizar_correlacion(datos, estacion_sel, objetivo)
  top_vars  <- head(tabla_cor$variable, top_n)
  vars_plot <- c(objetivo, top_vars)

  mensual <- datos %>%
    filter(estacion == estacion_sel) %>%
    mutate(
      mes_num      = lubridate::month(date),
      mes_continuo = (año - min(año)) * 12 + mes_num
    ) %>%
    filter(mes_continuo <= MES_LIMITE) %>%
    group_by(mes_continuo, año, mes_num) %>%
    summarise(across(all_of(vars_plot), ~ mean(.x, na.rm = TRUE)), .groups = "drop") %>%
    pivot_longer(all_of(vars_plot), names_to = "variable", values_to = "valor") %>%
    mutate(variable = factor(variable, levels = vars_plot))

  etiquetas_mes <- rep(month.abb, 3)[1:MES_LIMITE]

  ggplot(mensual, aes(x = mes_continuo, y = valor, color = variable)) +
    geom_line(linewidth = 0.7) +
    geom_point(size = 1.2) +
    geom_vline(xintercept = 12.5, linetype = "dashed", color = "grey50") +
    facet_wrap(~variable, scales = "free_y", ncol = 2) +
    scale_x_continuous(breaks = 1:MES_LIMITE, labels = etiquetas_mes, limits = c(1, MES_LIMITE)) +
    scale_color_manual(values = PALETA_VARS, guide = "none") +
    labs(
      title = paste0(objetivo, " y variables relevantes — ", estacion_sel, " (2022–2024 continuo)"),
      x = NULL, y = NULL
    ) +
    theme_minimal(base_size = 10) +
    theme(
      axis.text.x = element_text(angle = 45, hjust = 1, size = 7),
      plot.title = element_text(face = "bold"),
      strip.text = element_text(face = "bold")
    )
}
```

```{r}
#| label: serie-continua-SO
#| warning: false
graficar_serie_continua1(base_analisis, "SO", "O3")
graficar_serie_continua1(base_analisis, "SO", "PM10")
graficar_serie_continua1(base_analisis, "SO", "PM2.5")
```

```{r}
#| label: serie-continua-SE3
#| warning: false
graficar_serie_continua1(base_analisis, "SE3", "O3")
graficar_serie_continua1(base_analisis, "SE3", "PM10")
graficar_serie_continua1(base_analisis, "SE3", "PM2.5")
```

```{r}
#| label: serie-continua-NTE2
#| warning: false
graficar_serie_continua1(base_analisis, "NTE2", "O3")
graficar_serie_continua1(base_analisis, "NTE2", "PM10")
graficar_serie_continua1(base_analisis, "NTE2", "PM2.5")
```

Función para reporte mensual de variable vs relevante
(Variables normalizadas para juntar grafico)

```{r}
#| label: fn-serie-continua2

graficar_serie_continua2 <- function(datos, estacion_sel, objetivo, top_n = 5) {
  tabla_cor <- analizar_correlacion(datos, estacion_sel, objetivo)
  top_vars  <- head(tabla_cor$variable, top_n)
  vars_plot <- c(objetivo, top_vars)

  mensual <- datos %>%
    filter(estacion == estacion_sel) %>%
    mutate(
      mes_num      = lubridate::month(date),
      mes_continuo = (año - min(año)) * 12 + mes_num
    ) %>%
    filter(mes_continuo <= MES_LIMITE) %>%   
    group_by(mes_continuo, año, mes_num) %>%
    summarise(across(all_of(vars_plot), ~ mean(.x, na.rm = TRUE)), .groups = "drop") %>%
    mutate(across(all_of(vars_plot), ~ as.numeric(scale(.x)), .names = "{.col}")) %>%
    pivot_longer(all_of(vars_plot), names_to = "variable", values_to = "valor_z") %>%
    mutate(
      variable = factor(variable, levels = vars_plot),
      es_objetivo = variable == objetivo
    )

  etiquetas_mes <- rep(month.abb, 3)[1:MES_LIMITE]

  ggplot(mensual, aes(x = mes_continuo, y = valor_z, color = variable,
                       linewidth = es_objetivo, alpha = es_objetivo)) +
    geom_line() +
    geom_vline(xintercept = 12.5, linetype = "dashed", color = "grey40") +
    scale_x_continuous(breaks = 1:MES_LIMITE, labels = etiquetas_mes, limits = c(1, MES_LIMITE)) +
    scale_color_manual(values = PALETA_VARS, name = "Variable") +
    scale_linewidth_manual(values = c("TRUE" = 1.3, "FALSE" = 0.7), guide = "none") +
    scale_alpha_manual(values = c("TRUE" = 1, "FALSE" = 0.75), guide = "none") +
    labs(
      title = paste0(objetivo, " y variables relevantes — ", estacion_sel, " (2022–2024 continuo)"),
      subtitle = "Valores estandarizados (z-score) para comparar en la misma escala",
      x = NULL, y = "Valor estandarizado (z-score)"
    ) +
    theme_minimal(base_size = 11) +
    theme(
      axis.text.x = element_text(angle = 45, hjust = 1, size = 8),
      plot.title = element_text(face = "bold")
    )
}
```

```{r}
#| label: serie-continua-SO
#| warning: false
graficar_serie_continua2(base_analisis, "SO", "O3")
graficar_serie_continua2(base_analisis, "SO", "PM10")
graficar_serie_continua2(base_analisis, "SO", "PM2.5")
```

```{r}
#| label: serie-continua-SE3
#| warning: false
graficar_serie_continua2(base_analisis, "SE3", "O3")
graficar_serie_continua2(base_analisis, "SE3", "PM10")
graficar_serie_continua2(base_analisis, "SE3", "PM2.5")
```

```{r}
#| label: serie-continua-NTE2
#| warning: false
graficar_serie_continua2(base_analisis, "NTE2", "O3")
graficar_serie_continua2(base_analisis, "NTE2", "PM10")
graficar_serie_continua2(base_analisis, "NTE2", "PM2.5")
```

función para el análisis factorial por estación
```{r}
#| label: fn-factorial
analizar_factorial <- function(datos, estacion_sel, n_factores = NULL) {
  df <- datos %>%
    filter(estacion == estacion_sel) %>%
    select(all_of(numeric_vars)) %>%
    drop_na()

  # Si no se especifica, sugiere el número de factores con la regla de
  # Kaiser (eigenvalores > 1) sobre la matriz de correlación
  if (is.null(n_factores)) {
    ev <- eigen(cor(df))$values
    n_factores <- max(1, sum(ev > 1))
  }

  fa_res <- psych::fa(df, nfactors = n_factores, rotate = "varimax", fm = "ml")

  list(
    fa         = fa_res,
    n          = nrow(df),
    n_total    = sum(datos$estacion == estacion_sel),
    n_factores = n_factores
  )
}

# Tabla de cargas factoriales, lista para imprimir con kable()
tabla_cargas_factorial <- function(fa_result) {
  as.data.frame(unclass(fa_result$fa$loadings)) %>%
    tibble::rownames_to_column("variable") %>%
    mutate(across(where(is.numeric), ~ round(.x, 3))) %>%
    # ordena para que O3, PM10, PM2.5 salgan primero y sean fáciles de ubicar
    arrange(desc(variable %in% TARGETS), variable)
}
```

Probando modelos...

regresión lineal con los factores del análisis no funciona

funcion para predecir las variables objetivo por medio de las demás variables y variables cíclicas de hora y mes

```{r}
#| label: fn-modelo-factorial
agregar_variables_ciclicas <- function(df) {
  df %>%
    mutate(
      hora     = lubridate::hour(date),
      mes_num  = lubridate::month(date),
      hora_sin = sin(2 * pi * hora / 24),
      hora_cos = cos(2 * pi * hora / 24),
      mes_sin  = sin(2 * pi * mes_num / 12),
      mes_cos  = cos(2 * pi * mes_num / 12)
    )
}

modelar_prediccion_factorial <- function(datos, estacion_sel, objetivo, n_factores = NULL) {
  vars_pred <- setdiff(numeric_vars, objetivo)  # excluye el objetivo: evita fuga de datos

  df <- datos %>%
    filter(estacion == estacion_sel) %>%
    select(all_of(c("date", objetivo, vars_pred))) %>%
    drop_na() %>%
    agregar_variables_ciclicas()

  if (is.null(n_factores)) {
    ev <- eigen(cor(df[, vars_pred]))$values
    n_factores <- max(1, sum(ev > 1))
  }

  fa_res <- psych::fa(df[, vars_pred], nfactors = n_factores, rotate = "quartimax",
                       fm = "minres", scores = "regression")

  scores_df <- as.data.frame(fa_res$scores)
  names(scores_df) <- paste0("Factor", seq_len(ncol(scores_df)))

  modelo_df <- bind_cols(
    scores_df,
    df %>% select(hora_sin, hora_cos, mes_sin, mes_cos),
    stats::setNames(list(df[[objetivo]]), objetivo)
  )

  formula_modelo <- as.formula(paste(objetivo, "~ ."))
  modelo <- lm(formula_modelo, data = modelo_df)

  list(
    fa         = fa_res,
    modelo     = modelo,
    n          = nrow(df),
    n_total    = sum(datos$estacion == estacion_sel),
    n_factores = n_factores,
    vars_pred  = vars_pred
  )
}

reportar_modelo_factorial <- function(res, objetivo, estacion_sel) {
  modelo <- res$modelo
  
  cat(sprintf("\n\n## Modelo factorial para %s — Estación %s\n", objetivo, estacion_sel))
  cat(sprintf("Observaciones usadas: %d de %d totales\n", res$n, res$n_total))
  cat(sprintf("Número de factores: %d\n", res$n_factores))
  cat(sprintf("Variables predictoras originales: %s\n\n", paste(res$vars_pred, collapse = ", ")))
  
  # Resumen del modelo
  print(summary(modelo))
  
  # VIF
  cat("\n\n**VIF (Factores + Cíclicas):**\n\n")
  vif_vals <- car::vif(modelo)
  print(kable(tibble(
    variable = names(vif_vals),
    VIF = round(vif_vals, 2)
  )))
  
  cat("\n\n")
}
```

```{r}
#| label: modelo-SO
#| warning: false
#| results: asis
for (obj in TARGETS) {
  res <- modelar_prediccion_factorial(base_analisis, "SO", obj)
  reportar_modelo_factorial(res, obj, "SO")
}
```

probemos con las variables originales otra vez pero con el modelo cíclico, quitamos la variable NOX porque infla la varianza haciendo redundancia con las viariables NO y NO2.

```{r}
#| label: fn-modelo-original
modelar_prediccion_original <- function(datos, estacion_sel, objetivo) {
  vars_pred <- setdiff(numeric_vars, c(objetivo, "NOX"))  # excluye objetivo + NOX (redundante con NO+NO2)

  df <- datos %>%
    filter(estacion == estacion_sel) %>%
    select(all_of(c("date", objetivo, vars_pred))) %>%
    drop_na() %>%
    agregar_variables_ciclicas()

  modelo_df <- df %>%
    select(all_of(vars_pred), hora_sin, hora_cos, mes_sin, mes_cos, all_of(objetivo))

  formula_modelo <- as.formula(paste(objetivo, "~ ."))
  modelo <- lm(formula_modelo, data = modelo_df)

  list(
    modelo    = modelo,
    n         = nrow(df),
    n_total   = sum(datos$estacion == estacion_sel),
    vars_pred = vars_pred
  )
}

reportar_modelo_original <- function(res, objetivo, estacion_sel) {
  modelo <- res$modelo
  
  cat(sprintf("\n\n## Modelo para %s — Estación %s\n", objetivo, estacion_sel))
  cat(sprintf("Observaciones usadas: %d de %d totales\n", res$n, res$n_total))
  cat(sprintf("Variables predictoras: %s\n\n", paste(res$vars_pred, collapse = ", ")))
  
  # Resumen del modelo
  print(summary(modelo))
  
  cat("\n\n")
}
```

funcion para VIF (Variance inlfation factor) para detectar las variables redundantes, que tienen mucha colinealidad o dependencia
```{r}
#| label: fn-vif
evaluar_vif <- function(res) {
  vif_vals <- car::vif(res$modelo)
  tibble(variable = names(vif_vals), VIF = round(vif_vals, 2)) %>%
    arrange(desc(VIF))
}
```

Funcion de diagnostico de residuos para evaluar homocedasticidad y normalidad
```{r}
#| label: fn-diagnostico-residuos

diagnosticar_residuos <- function(res, objetivo, estacion_sel) {
  modelo <- res$modelo
  residuos <- residuals(modelo)

  cat(sprintf("\n\n**Diagnóstico de residuos — %s (%s)**\n\n", objetivo, estacion_sel))

  # Las 4 gráficas clásicas de diagnóstico, una por una (sin cuadrícula)
  # which: 1 = Residuos vs Ajustados | 2 = QQ-plot | 3 = Escala-Ubicación | 4 = Residuos vs Leverage
  titulos <- c("Residuos vs. Valores ajustados", "QQ-plot (normalidad)",
               "Escala-Ubicación (homocedasticidad)", "Residuos vs. Leverage (valores influyentes)")
  cuales  <- c(1, 2, 3, 4)

  for (i in seq_along(cuales)) {
    cat(sprintf("\n\n*%s — %s (%s)*\n\n", titulos[i], objetivo, estacion_sel))
    plot(modelo, which = cuales[i])
  }

  # --- Pruebas estadísticas ---
  if (length(residuos) <= 5000) {
    test_normalidad <- shapiro.test(residuos)
    nombre_test <- "Shapiro-Wilk"
  } else {
    test_normalidad <- nortest::ad.test(residuos)
    nombre_test <- "Anderson-Darling"
  }

  # Kolmogorov-Smirnov con corrección de Lilliefors
  test_lilliefors <- nortest::lillie.test(residuos)
  cat(sprintf("\n**Lilliefors (Kolmogorov-Smirnov corregido):** D = %.3f, p-value = %.3e\n", test_lilliefors$statistic, test_lilliefors$p.value))
  interpretacion_lillie <- ifelse(test_lilliefors$p.value < 0.05, "Residuos NO normales", "Residuos normales")
  cat(sprintf("→ %s\n", interpretacion_lillie))
  
  test_homocedasticidad <- lmtest::bptest(modelo)
  test_autocorrelacion <- lmtest::dwtest(modelo)

  tabla_diagnostico <- tibble(
  prueba      = c(paste("Normalidad -", nombre_test), 
                  "Normalidad - Lilliefors (K-S corregido)",
                  "Homocedasticidad (Breusch-Pagan)", 
                  "Autocorrelación (Durbin-Watson)"),
  estadistico = c(round(unname(test_normalidad$statistic), 3),
                  round(unname(test_lilliefors$statistic), 3),
                  round(unname(test_homocedasticidad$statistic), 3),
                  round(unname(test_autocorrelacion$statistic), 3)),
  p_value     = c(signif(test_normalidad$p.value, 3),
                  signif(test_lilliefors$p.value, 3),
                  signif(test_homocedasticidad$p.value, 3),
                  signif(test_autocorrelacion$p.value, 3)),
  interpretacion = c(
    ifelse(test_normalidad$p.value < 0.05, "Residuos NO normales", "Residuos normales"),
    ifelse(test_lilliefors$p.value < 0.05, "Residuos NO normales", "Residuos normales"),
    ifelse(test_homocedasticidad$p.value < 0.05, "Varianza NO constante (heterocedasticidad)", "Varianza constante"),
    ifelse(test_autocorrelacion$p.value < 0.05, "Residuos autocorrelacionados (esperado en datos horarios)", "Sin autocorrelación")
  )
)

  print(kable(tabla_diagnostico))
  cat("\n\n")
}
```

Eliminar los outlier con distancia cook mayor a 0.5
```{r}
#| label: eliminar-imprimir-outliers

procesar_outliers <- function(datos, estaciones, targets, umbral_cook = 0.5) {
  
  resultados_limpios <- list()
  
  cat("\n\n#  PROCESAMIENTO DE OUTLIERS (Cook's Distance >", umbral_cook, ")\n\n")
  
  for (estacion in estaciones) {
    for (obj in targets) {
      
      res <- modelar_prediccion_original(datos, estacion, obj)
      modelo <- res$modelo
      
      dist_cook <- cooks.distance(modelo)
      filas_outliers <- which(dist_cook > umbral_cook)
      
      # --- Guardar resultado ---
      nombre <- paste0(estacion, "_", obj)
      
      if (length(filas_outliers) == 0) {
        
        # Sin outliers
        resultados_limpios[[nombre]] <- list(
          n_eliminados = 0,
          tabla_outliers = NULL,
          res_original = res
        )
        
      } else {
        
        # --- Crear tabla de outliers ---
        df_modelo <- modelo$model
        tabla_outliers <- df_modelo[filas_outliers, ] %>%
          mutate(
            cooks_distance = round(dist_cook[filas_outliers], 4),
            .before = 1
          )
        
        # --- Reentrenar sin outliers ---
        df_sin_outliers <- df_modelo[-filas_outliers, ]
        modelo_limpio <- lm(formula(modelo), data = df_sin_outliers)
        
        # Actualizar resultado
        res$modelo <- modelo_limpio
        res$n <- nrow(df_sin_outliers)
        
        resultados_limpios[[nombre]] <- list(
          n_eliminados = length(filas_outliers),
          tabla_outliers = tabla_outliers,
          res_original = res
        )
      }
    }
  }
  
  cat("\n\n##  TABLAS DE OUTLIERS ELIMINADOS\n\n")
  
  for (nombre in names(resultados_limpios)) {
    
    resultado <- resultados_limpios[[nombre]]
    
    if (resultado$n_eliminados > 0) {
      
      estacion <- strsplit(nombre, "_")[[1]][1]
      objetivo <- strsplit(nombre, "_")[[1]][2]
      
      cat(sprintf("\n\n### %s - Estación %s\n", objetivo, estacion))
      cat(sprintf("**Outliers eliminados:** %d\n\n", resultado$n_eliminados))
      
      print(kable(resultado$tabla_outliers, format = "markdown", digits = 3))
      
      # Resumen Cook's Distance
      cat(sprintf("\n\n**Resumen Cook's Distance de outliers:**\n"))
      cat(sprintf("- Mín: %.4f\n", min(resultado$tabla_outliers$cooks_distance)))
      cat(sprintf("- Máx: %.4f\n", max(resultado$tabla_outliers$cooks_distance)))
      cat(sprintf("- Media: %.4f\n\n", mean(resultado$tabla_outliers$cooks_distance)))
      
      cat("\n---\n")
      
    } else {
      
      estacion <- strsplit(nombre, "_")[[1]][1]
      objetivo <- strsplit(nombre, "_")[[1]][2]
      cat(sprintf("\n\n###  %s - Estación %s\n", objetivo, estacion))
      cat("No se detectaron outliers con Cook's Distance >", umbral_cook, "\n\n")
      cat("\n---\n")
    }
  }
  
  # --- 7. Devolver resultados ---
  return(resultados_limpios)
}
```

```{r}
#| label: ejecutar-procesamiento-outliers
#| warning: false
#| message: false

resultados_limpios <- procesar_outliers(
  datos = base_analisis,
  estaciones = c("SO", "SE3", "NTE2"),
  targets = TARGETS,
  umbral_cook = 0.5
)
```

```{r}
#| label: modelo-SO
#| warning: false
#| results: asis
for (obj in TARGETS) {
  res <- modelar_prediccion_original(base_analisis, "SO", obj)
  reportar_modelo_original(res, obj, "SO")
  diagnosticar_residuos(res, obj, "SO")
}
```

```{r}
#| label: modelos-limpios-SO
#| results: asis

cat("\n\n# MODELOS REENTRENADOS SIN OUTLIERS - ESTACIÓN SO\n\n")

for (obj in TARGETS) {
  
  nombre <- paste0("SO_", obj)
  resultado <- resultados_limpios[[nombre]]
  res <- resultado$res_original
  
  cat(sprintf("\n\n## Modelo: %s (SO)\n", obj))
  cat(sprintf("Observaciones: %d\n\n", res$n))
  
  if (resultado$n_eliminados > 0) {
    cat(sprintf("*(%d outliers eliminados)*\n\n", resultado$n_eliminados))
  }
  
  # Resumen del modelo
  print(summary(res$modelo))
  
  # Diagnóstico de residuos
  diagnosticar_residuos(res, obj, "SO")
  
  cat("\n\n---\n")
}
```


```{r}
#| label: modelo-SE3
#| warning: false
#| results: asis
for (obj in TARGETS) {
  res <- modelar_prediccion_original(base_analisis, "SE3", obj)
  reportar_modelo_original(res, obj, "SE3")
  diagnosticar_residuos(res, obj, "SE3")
}
```

```{r}
#| label: modelos-limpios-SE3
#| results: asis

cat("\n\n#  MODELOS REENTRENADOS SIN OUTLIERS - ESTACIÓN SE3\n\n")

for (obj in TARGETS) {
  nombre <- paste0("SE3_", obj)
  resultado <- resultados_limpios[[nombre]]
  res <- resultado$res_original
  
  cat(sprintf("\n\n## Modelo: %s (SE3)\n", obj))
  cat(sprintf("Observaciones: %d\n\n", res$n))
  
  if (resultado$n_eliminados > 0) {
    cat(sprintf("*(%d outliers eliminados)*\n\n", resultado$n_eliminados))
  }
  
  print(summary(res$modelo))
  diagnosticar_residuos(res, obj, "SE3")
  cat("\n\n---\n")
}
```


```{r}
#| label: modelo-NTE2
#| warning: false
#| results: asis
for (obj in TARGETS) {
  res <- modelar_prediccion_original(base_analisis, "NTE2", obj)
  reportar_modelo_original(res, obj, "NTE2")
  diagnosticar_residuos(res, obj, "NTE2")
}
```

```{r}
#| label: modelos-limpios-NTE2
#| results: asis

cat("\n\n#  MODELOS REENTRENADOS SIN OUTLIERS - ESTACIÓN NTE2\n\n")

for (obj in TARGETS) {
  nombre <- paste0("NTE2_", obj)
  resultado <- resultados_limpios[[nombre]]
  res <- resultado$res_original
  
  cat(sprintf("\n\n## Modelo: %s (NTE2)\n", obj))
  cat(sprintf("Observaciones: %d\n\n", res$n))
  
  if (resultado$n_eliminados > 0) {
    cat(sprintf("*(%d outliers eliminados)*\n\n", resultado$n_eliminados))
  }
  
  print(summary(res$modelo))
  diagnosticar_residuos(res, obj, "NTE2")
  cat("\n\n---\n")
}
```

Se decide por el modelo original, no hay mejora significativa sin los outliers >0.5 (3 a 0.77) y >0.4 ya estaríamos eliminando datos que pueden estar bien

LLegamos al límite de un modelo de regresión lineal, agregaremos las relaciones cuadráticas de las variables en el día con las variables objetivo:
- variación de la temperatura en horas
- saturación de la radiación solar
- la acumulación de las variables por las condiciones climáticas
- variables rezagadas con relevancia para predecir la cantidad de las siguientes horas

- TOUT
O3:    Relación en U invertida (máximo ~25-30°C)
PM10:  Relación LINEAL inversa (más calor = más dispersión = menos partículas)
PM2.5: Relación LINEAL inversa (más calor = más dispersión)

- RH
O3:    Relación inversa (más humedad = menos O3 porque compite con el agua)
PM10:  Relación POSITIVA (partículas absorben agua -> crecen -> más PM10)
PM2.5: Relación POSITIVA (partículas absorben agua -> crecen -> más PM2.5)

- SR
O3:    Relación LOGARÍTMICA (más luz = más O3, pero se satura)
PM10:  Relación inversa (más luz = más convección = dispersión)
PM2.5: Relación inversa (más luz = más convección = dispersión)

- WSR
O3:    Relación inversa (más viento = dispersión = menos O3)
PM10:  Relación FUERTEMENTE inversa (el viento limpia partículas)
PM2.5: Relación FUERTEMENTE inversa (el viento limpia partículas)

- PRS
Todos: Relación inversa (más presión = estabilidad = acumulación)

- Rezagos
O3:    Rezago de 1-3 horas (reacciones fotoquímicas)
PM10:  Rezago de 6-24 horas (acumulación/deposición)
PM2.5: Rezago de 6-24 horas (acumulación/deposición)

- Acumulación
O3:    Promedio de 3-6 horas (tiempo de reacción)
PM10:  Promedio de 12-24 horas (persistencia en aire)
PM2.5: Promedio de 12-24 horas (persistencia en aire)


```{r}
modelar_prediccion_original <- function(datos, estacion_sel, objetivo) {
  
  # --- 1. Variables base ---
  vars_base <- c("NO", "NO2", "CO", "SO2", "TOUT", "RH", "WSR", "WDR", "PRS", "RAINF", "SR")
  
  # --- 2. Variables específicas por objetivo ---
  if (objetivo == "O3") {
    vars_extra <- c("PM10", "PM2.5")
    vars_poly <- c("TOUT2", "log_SR")
    vars_acum <- "RH_6h"
    vars_lag <- c("O3_lag1", "O3_lag2")
    
  } else if (objetivo == "PM10") {
    vars_extra <- c("PM2.5", "NO", "NO2", "CO")
    vars_poly <- "log_WSR"
    vars_acum <- "RH_12h"
    vars_lag <- c("PM10_lag1", "PM10_lag3")
    
  } else if (objetivo == "PM2.5") {
    vars_extra <- c("PM10", "NO2", "CO")
    vars_poly <- "log_WSR"
    vars_acum <- "RH_12h"
    vars_lag <- c("PM2.5_lag1", "PM2.5_lag3")
  }
  
  vars_pred <- unique(c(vars_base, vars_extra))
  
  # --- 3. Preparar datos ---
  df <- datos %>%
    filter(estacion == estacion_sel) %>%
    select(all_of(c("date", objetivo, vars_pred))) %>%
    arrange(date) %>%
    mutate(across(-date, ~ ifelse(.x < 0, NA, .x))) %>%
    mutate(across(-date, ~ {
      if (all(is.na(.x))) return(0)
      media <- mean(.x, na.rm = TRUE)
      ifelse(is.na(.x), media, .x)
    })) %>%
    agregar_variables_ciclicas()
  
  # --- 4. Crear SOLO las variables que corresponden ---
  
  # Inicializar df con las variables base
  df_final <- df
  
  # Polinómicas (solo si corresponde)
  if (objetivo == "O3") {
    df_final <- df_final %>%
      mutate(
        TOUT2 = TOUT^2,
        log_SR = log(SR + 1)
      )
  } else if (objetivo %in% c("PM10", "PM2.5")) {
    df_final <- df_final %>%
      mutate(
        log_WSR = log(WSR + 0.1)
      )
  }
  
  # Acumulaciones (solo si corresponde)
  if (objetivo == "O3") {
    df_final <- df_final %>%
      mutate(
        RH_6h = zoo::rollapply(RH, width = 6, FUN = mean, fill = NA, 
                               align = "right", partial = TRUE)
      )
  } else if (objetivo %in% c("PM10", "PM2.5")) {
    df_final <- df_final %>%
      mutate(
        RH_12h = zoo::rollapply(RH, width = 12, FUN = mean, fill = NA, 
                                align = "right", partial = TRUE)
      )
  }
  
  # Rezagos (solo si corresponde)
  if (objetivo == "O3") {
    df_final <- df_final %>%
      mutate(
        O3_lag1 = dplyr::lag(O3, 1),
        O3_lag2 = dplyr::lag(O3, 2)
      )
  } else if (objetivo == "PM10") {
    df_final <- df_final %>%
      mutate(
        PM10_lag1 = dplyr::lag(PM10, 1),
        PM10_lag3 = dplyr::lag(PM10, 3)
      )
  } else if (objetivo == "PM2.5") {
    df_final <- df_final %>%
      mutate(
        PM2.5_lag1 = dplyr::lag(PM2.5, 1),
        PM2.5_lag3 = dplyr::lag(PM2.5, 3)
      )
  }
  
  # --- 5. Imputar NA en rezagos y acumulaciones ---
  df_final <- df_final %>%
    mutate(across(where(is.numeric), ~ {
      if (all(is.na(.x))) return(0)
      media <- mean(.x, na.rm = TRUE)
      ifelse(is.na(.x), media, .x)
    }))
  
  # --- 6. Variables finales ---
  vars_final <- c(vars_pred, vars_poly, vars_acum, vars_lag,
                  "hora_sin", "hora_cos", "mes_sin", "mes_cos")
  
  # Solo mantener las variables que existen en df_final
  vars_existentes <- intersect(vars_final, names(df_final))
  
  modelo_df <- df_final %>%
    select(all_of(vars_existentes), all_of(objetivo))
  
  # --- 7. ELIMINAR VARIABLES CON VARIANZA CERO ---
  vars_predictoras <- setdiff(names(modelo_df), objetivo)
  
  if (length(vars_predictoras) > 0) {
    varianzas <- sapply(modelo_df[, vars_predictoras], function(x) var(x, na.rm = TRUE))
    vars_eliminar <- names(varianzas[varianzas == 0 | is.na(varianzas)])
    
    if (length(vars_eliminar) > 0) {
      cat(sprintf("\nEliminando variables con varianza cero: %s\n", 
                  paste(vars_eliminar, collapse = ", ")))
      modelo_df <- modelo_df %>% select(-all_of(vars_eliminar))
    }
  }
  
  # --- 8. Verificar que hay variables predictoras ---
  vars_predictoras_final <- setdiff(names(modelo_df), objetivo)
  
  if (length(vars_predictoras_final) == 0) {
    cat("No hay variables predictoras disponibles\n")
    return(NULL)
  }
  
  # --- 9. MODELO ---
  modelo <- lm(as.formula(paste(objetivo, "~ .")), 
               data = modelo_df, 
               na.action = na.omit)
  
  if (nrow(modelo$model) == 0) {
    cat("No hay datos completos después de na.omit\n")
    return(NULL)
  }
  
  cat(sprintf("\nModelo creado: %d filas usadas, %d variables\n", 
              nrow(modelo$model), length(coef(modelo)) - 1))
  
  list(
    modelo = modelo,
    n = nrow(modelo$model),
    n_total = sum(datos$estacion == estacion_sel),
    vars_pred = names(modelo$model)[names(modelo$model) != objetivo]
  )
}
```


```{r}
#| label: modelo-imputado-SO
#| warning: false
#| message: false
#| results: asis

cat("\n\n# MODELO CON IMPUTACIÓN - ESTACIÓN SO\n\n")

modelos_SO <- list()

for (obj in TARGETS) {
  cat(sprintf("\n\n## Modelo: %s (SO)\n", obj))
  
  # Correr modelo con imputación
  res <- modelar_prediccion_original(base_analisis, "SO", obj)
  modelos_SO[[obj]] <- res
  
  # Verificar que el modelo se creó correctamente
  if (is.null(res)) {
    cat("No se pudo crear el modelo. Revisar datos.\n")
    next
  }
  
  # Resumen del modelo
  print(summary(res$modelo))
  
  # Reporte de imputación
  cat(sprintf("\n\n**Reporte de datos:**\n"))
  cat(sprintf("- Filas totales en estación: %d\n", res$n_total))
  cat(sprintf("- Filas usadas en modelo: %d\n", res$n))
  cat(sprintf("- Filas eliminadas (NA): %d\n", res$n_total - res$n))
  cat(sprintf("- Porcentaje de datos perdidos: %.2f%%\n", 
              (res$n_total - res$n) / res$n_total * 100))
  
  # VIF
  cat("\n\n**VIF:**\n\n")
  vif_vals <- evaluar_vif(res)
  print(kable(vif_vals, format = "markdown"))
  
  cat("\n\n---\n")
}
```

Demasiada colinealidad (redundancia), nos quedaremos con las variables no lineales y eliminaremos las lineales que tengan VIF altos. O3 sin TOUT y SR, PM10 y PM2.5 sin WSR, y las 3 sin RH.

```{r}
#| label: fn-modelo-original-modificado

modelar_prediccion_original <- function(datos, estacion_sel, objetivo) {
  
  # --- 1. Variables base (comunes a TODOS) ---
  vars_base <- c("NO", "NO2", "CO", "SO2", "WDR", "PRS", "RAINF", 
                 "PM10", "PM2.5")
  
  # --- 2. Variables específicas por objetivo ---
  if (objetivo == "O3") {
    # O3: NO incluir TOUT, SR, RH (usamos versiones no lineales)
    vars_extra <- c("WSR", "TOUT", "SR", "RH")  # Necesitamos las originales para crear las transformaciones
    
  } else if (objetivo == "PM10") {
    # PM10: NO incluir WSR, RH (usamos versiones no lineales)
    vars_extra <- c("TOUT", "SR", "WSR", "RH")  # Necesitamos las originales para crear las transformaciones
    
  } else if (objetivo == "PM2.5") {
    # PM2.5: NO incluir WSR, RH (usamos versiones no lineales)
    vars_extra <- c("TOUT", "SR", "WSR", "RH")  # Necesitamos las originales para crear las transformaciones
  }
  
  # --- 3. Unir variables (SOLO las que existen en los datos originales) ---
  vars_pred <- unique(c(vars_base, vars_extra))
  
  # --- 4. Preparar datos (SOLO variables originales + date) ---
  df <- datos %>%
    filter(estacion == estacion_sel) %>%
    select(all_of(c("date", objetivo, vars_pred))) %>%
    arrange(date) %>%
    # Convertir valores negativos a NA
    mutate(across(-date, ~ ifelse(.x < 0, NA, .x))) %>%
    # Imputar NA con la media (primera capa)
    mutate(across(-date, ~ {
      if (all(is.na(.x))) return(0)
      media <- mean(.x, na.rm = TRUE)
      ifelse(is.na(.x), media, .x)
    }))
  
  # --- 5. Agregar variables cíclicas ---
  df <- df %>%
    agregar_variables_ciclicas()
  
  # --- 6. Agregar transformaciones NO lineales ---
  df <- df %>%
    mutate(
      # Polinómicas (solo si existe la variable base)
      TOUT2 = if (objetivo == "O3" && "TOUT" %in% names(df)) TOUT^2 else NA_real_,
      log_SR = if (objetivo == "O3" && "SR" %in% names(df)) log(SR + 1) else NA_real_,
      log_WSR = if (objetivo %in% c("PM10", "PM2.5") && "WSR" %in% names(df)) log(WSR + 0.1) else NA_real_,
      
      # Acumulaciones de humedad
      RH_6h = if (objetivo == "O3" && "RH" %in% names(df)) {
        zoo::rollapply(RH, width = 6, FUN = mean, fill = NA, 
                       align = "right", partial = TRUE)
      } else NA_real_,
      
      RH_12h = if (objetivo %in% c("PM10", "PM2.5") && "RH" %in% names(df)) {
        zoo::rollapply(RH, width = 12, FUN = mean, fill = NA, 
                       align = "right", partial = TRUE)
      } else NA_real_,
      
      # Rezagos del objetivo
      O3_lag1 = if (objetivo == "O3") dplyr::lag(O3, 1) else NA_real_,
      O3_lag2 = if (objetivo == "O3") dplyr::lag(O3, 2) else NA_real_,
      PM10_lag1 = if (objetivo == "PM10") dplyr::lag(PM10, 1) else NA_real_,
      PM10_lag3 = if (objetivo == "PM10") dplyr::lag(PM10, 3) else NA_real_,
      PM2.5_lag1 = if (objetivo == "PM2.5") dplyr::lag(PM2.5, 1) else NA_real_,
      PM2.5_lag3 = if (objetivo == "PM2.5") dplyr::lag(PM2.5, 3) else NA_real_
    )
  
  # --- 7. Imputar NA en rezagos y acumulaciones ---
  df <- df %>%
    mutate(across(c(O3_lag1, O3_lag2, PM10_lag1, PM10_lag3, 
                    PM2.5_lag1, PM2.5_lag3, RH_6h, RH_12h, 
                    TOUT2, log_SR, log_WSR),
                  ~ ifelse(is.na(.x), mean(.x, na.rm = TRUE), .x)))
  
  # --- 8. Definir variables FINALES para el modelo (las que realmente queremos) ---
  if (objetivo == "O3") {
    vars_modelo <- c("NO", "NO2", "CO", "SO2", "WDR", "PRS", "RAINF", 
                     "PM10", "PM2.5", "WSR",
                     "TOUT2", "log_SR", "RH_6h",
                     "O3_lag1", "O3_lag2",
                     "hora_sin", "hora_cos", "mes_sin", "mes_cos")
    
  } else if (objetivo == "PM10") {
    vars_modelo <- c("NO", "NO2", "CO", "SO2", "WDR", "PRS", "RAINF", 
                     "PM10", "PM2.5", "TOUT", "SR",
                     "log_WSR", "RH_12h",
                     "PM10_lag1", "PM10_lag3",
                     "hora_sin", "hora_cos", "mes_sin", "mes_cos")
    
  } else if (objetivo == "PM2.5") {
    vars_modelo <- c("NO", "NO2", "CO", "SO2", "WDR", "PRS", "RAINF", 
                     "PM10", "PM2.5", "TOUT", "SR",
                     "log_WSR", "RH_12h",
                     "PM2.5_lag1", "PM2.5_lag3",
                     "hora_sin", "hora_cos", "mes_sin", "mes_cos")
  }
  
  # Solo mantener las variables que existen en df
  vars_existentes <- intersect(vars_modelo, names(df))
  
  modelo_df <- df %>%
    select(all_of(vars_existentes), all_of(objetivo))
  
  # --- 9. Eliminar variables con varianza cero ---
  vars_predictoras <- setdiff(names(modelo_df), objetivo)
  
  if (length(vars_predictoras) > 0) {
    varianzas <- sapply(modelo_df[, vars_predictoras], function(x) var(x, na.rm = TRUE))
    vars_eliminar <- names(varianzas[varianzas == 0 | is.na(varianzas)])
    
    if (length(vars_eliminar) > 0) {
      cat(sprintf("\nEliminando variables con varianza cero: %s\n", 
                  paste(vars_eliminar, collapse = ", ")))
      modelo_df <- modelo_df %>% select(-all_of(vars_eliminar))
    }
  }
  
  # --- 10. Verificar que hay variables predictoras ---
  vars_predictoras_final <- setdiff(names(modelo_df), objetivo)
  
  if (length(vars_predictoras_final) == 0) {
    cat("No hay variables predictoras disponibles\n")
    return(NULL)
  }
  
  # --- 11. MODELO ---
  modelo <- lm(as.formula(paste(objetivo, "~ .")), 
               data = modelo_df, 
               na.action = na.omit)
  
  if (nrow(modelo$model) == 0) {
    cat("No hay datos completos después de na.omit\n")
    return(NULL)
  }
  
  cat(sprintf("\nModelo creado: %d filas usadas, %d variables\n", 
              nrow(modelo$model), length(coef(modelo)) - 1))
  
  list(
    modelo = modelo,
    n = nrow(modelo$model),
    n_total = sum(datos$estacion == estacion_sel),
    vars_pred = names(modelo$model)[names(modelo$model) != objetivo]
  )
}
```

```{r}
#| label: modelo-modificado-SO
#| warning: false
#| message: false
#| results: asis

cat("\n\n#MODELO MODIFICADO - ESTACIÓN SO\n\n")

modelos_SO <- list()

for (obj in TARGETS) {
  cat(sprintf("\n\n## Modelo: %s (SO)\n", obj))
  
  res <- modelar_prediccion_original(base_analisis, "SO", obj)
  modelos_SO[[obj]] <- res
  
  if (is.null(res)) {
    cat("No se pudo crear el modelo.\n")
    next
  }
  
  print(summary(res$modelo))
  
  cat("\n\n**VIF:**\n\n")
  vif_vals <- evaluar_vif(res)
  print(kable(vif_vals, format = "markdown"))
  
  cat("\n\n---\n")
}
```

```{r}
#| label: modelo-modificado-SE3
#| warning: false
#| message: false
#| results: asis

cat("\n\n#MODELO MODIFICADO - ESTACIÓN SE3\n\n")

modelos_SE3 <- list()

for (obj in TARGETS) {
  cat(sprintf("\n\n## Modelo: %s (SE3)\n", obj))
  
  res <- modelar_prediccion_original(base_analisis, "SE3", obj)
  modelos_SE3[[obj]] <- res
  
  if (is.null(res)) {
    cat("No se pudo crear el modelo.\n")
    next
  }
  
  print(summary(res$modelo))
  
  cat("\n\n**VIF:**\n\n")
  vif_vals <- evaluar_vif(res)
  print(kable(vif_vals, format = "markdown"))
  
  cat("\n\n---\n")
}
```

```{r}
#| label: modelo-modificado-NTE2
#| warning: false
#| message: false
#| results: asis

cat("\n\n#MODELO MODIFICADO - ESTACIÓN NTE2\n\n")

modelos_NTE2 <- list()

for (obj in TARGETS) {
  cat(sprintf("\n\n## Modelo: %s (NTE2)\n", obj))
  
  res <- modelar_prediccion_original(base_analisis, "NTE2", obj)
  modelos_NTE2[[obj]] <- res
  
  if (is.null(res)) {
    cat("No se pudo crear el modelo.\n")
    next
  }
  
  print(summary(res$modelo))
  
  cat("\n\n**VIF:**\n\n")
  vif_vals <- evaluar_vif(res)
  print(kable(vif_vals, format = "markdown"))
  
  cat("\n\n---\n")
}
```



Evaluación del modelo final

```{r}
#| label: fn-evaluar-modelo-final

evaluar_modelo_final <- function(res, objetivo, estacion_sel) {
  
  modelo <- res$modelo
  df_modelo <- modelo$model
  residuos <- residuals(modelo)
  ajustados <- fitted(modelo)
  
  cat(paste0("\n\n", paste(rep("=", 80), collapse = "")))
  cat(paste0("\nEVALUACION COMPLETA DEL MODELO — ", objetivo, " (", estacion_sel, ")"))
  cat(paste0("\n", paste(rep("=", 80), collapse = "")))
  
  # --- 1. RESULTADOS GLOBALES ---
  cat("\n\nRESUMEN GLOBAL:\n")
  cat(paste0("   - Filas usadas: ", res$n, "\n"))
  cat(paste0("   - Variables predictoras: ", length(coef(modelo)) - 1, "\n"))
  cat(paste0("   - R²: ", round(summary(modelo)$r.squared, 4), "\n"))
  cat(paste0("   - R² ajustado: ", round(summary(modelo)$adj.r.squared, 4), "\n"))
  cat(paste0("   - F-statistic: ", round(summary(modelo)$fstatistic[1], 2), 
             " (p-value: ", format(pf(summary(modelo)$fstatistic[1], 
                                      summary(modelo)$fstatistic[2], 
                                      summary(modelo)$fstatistic[3], 
                                      lower.tail = FALSE), scientific = TRUE, digits = 2), ")\n"))
  
  # --- 2. RESIDUOS (estadísticas básicas) ---
  cat("\n\nESTADISTICAS DE RESIDUOS:\n")
  cat(paste0("   - Minimo: ", round(min(residuos), 4), "\n"))
  cat(paste0("   - 1er Cuartil: ", round(quantile(residuos, 0.25), 4), "\n"))
  cat(paste0("   - Mediana: ", round(median(residuos), 4), "\n"))
  cat(paste0("   - 3er Cuartil: ", round(quantile(residuos, 0.75), 4), "\n"))
  cat(paste0("   - Maximo: ", round(max(residuos), 4), "\n"))
  cat(paste0("   - Desviacion estandar: ", round(sd(residuos), 4), "\n"))
  cat(paste0("   - Media: ", round(mean(residuos), 4), " (debe ser ~0)\n"))
  
  # --- 3. GRAFICOS DE DIAGNOSTICO (por separado) ---
  cat("\n\nGRAFICOS DE DIAGNOSTICO:\n")
  
  # Grafico 1: Residuos vs Ajustados
  cat("\n\n### 1. Residuos vs Valores Ajustados\n")
  plot(modelo, which = 1, 
       main = paste0("Residuos vs Valores Ajustados (", objetivo, " - ", estacion_sel, ")"))
  
  # Grafico 2: QQ-plot
  cat("\n\n### 2. QQ-plot (Normalidad)\n")
  plot(modelo, which = 2, 
       main = paste0("QQ-plot (Normalidad) (", objetivo, " - ", estacion_sel, ")"))
  
  # Grafico 3: Escala-Ubicacion
  cat("\n\n### 3. Escala-Ubicacion (Homocedasticidad)\n")
  plot(modelo, which = 3, 
       main = paste0("Escala-Ubicacion (Homocedasticidad) (", objetivo, " - ", estacion_sel, ")"))
  
  # Grafico 4: Residuos vs Leverage
  cat("\n\n### 4. Residuos vs Leverage (Valores Influyentes)\n")
  plot(modelo, which = 4, 
       main = paste0("Residuos vs Leverage (Valores Influyentes) (", objetivo, " - ", estacion_sel, ")"))
  
  # --- 4. PREDICCIONES VS OBSERVADOS ---
  cat("\n\nPREDICCIONES VS VALORES OBSERVADOS:\n")
  
  # Calcular metricas de error
  mae <- mean(abs(residuos))
  rmse <- sqrt(mean(residuos^2))
  mape <- mean(abs(residuos / df_modelo[[objetivo]])) * 100
  
  cat(paste0("   - MAE (Error Absoluto Medio): ", round(mae, 4), "\n"))
  cat(paste0("   - RMSE (Raiz del Error Cuadratico Medio): ", round(rmse, 4), "\n"))
  cat(paste0("   - MAPE (Error Porcentual Absoluto Medio): ", round(mape, 2), "%\n"))
  
  # Grafico: Predicted vs Actual CON LEYENDA
  plot_pred_vs_actual <- ggplot(df_modelo, aes(x = .data[[objetivo]], y = ajustados)) +
    geom_point(alpha = 0.3, size = 0.8, color = "gray40") +
    geom_abline(slope = 1, intercept = 0, color = "firebrick", linewidth = 1, 
                linetype = "solid") +
    geom_smooth(method = "lm", se = TRUE, color = "steelblue", alpha = 0.2, 
                fill = "steelblue") +
    labs(
      title = paste0("Predicciones vs Observados — ", objetivo, " (", estacion_sel, ")"),
      x = paste0("Observado (", objetivo, ")"),
      y = paste0("Predicho (", objetivo, ")"),
      subtitle = paste0("R² = ", round(summary(modelo)$r.squared, 4), 
                        " | MAE = ", round(mae, 2),
                        " | RMSE = ", round(rmse, 2))
    ) +
    theme_minimal() +
    coord_fixed() +
    # Agregar leyenda manual
    annotate("text", x = Inf, y = -Inf, 
             label = "Linea roja: Perfecta (y = x)\nLinea azul: Regresion lineal", 
             hjust = 1.1, vjust = -0.5, size = 3.5, color = "black")
  
  print(plot_pred_vs_actual)
  
  # --- 5. RESIDUOS VS VARIABLES CLAVE (no lineales) ---
  cat("\n\nRESIDUOS VS VARIABLES NO LINEALES:\n")
  
  # Identificar variables no lineales en el modelo
  vars_nonlinear <- c()
  if ("TOUT" %in% names(df_modelo) && "TOUT2" %in% names(df_modelo)) {
    vars_nonlinear <- c(vars_nonlinear, "TOUT")
  }
  if ("SR" %in% names(df_modelo) && "log_SR" %in% names(df_modelo)) {
    vars_nonlinear <- c(vars_nonlinear, "SR")
  }
  if ("WSR" %in% names(df_modelo) && "log_WSR" %in% names(df_modelo)) {
    vars_nonlinear <- c(vars_nonlinear, "WSR")
  }
  
  if (length(vars_nonlinear) > 0) {
    
    # Crear data frame para residuos
    df_residuos <- df_modelo %>%
      select(all_of(vars_nonlinear)) %>%
      mutate(residuo = residuos)
    
    # Para cada variable no lineal, graficar residuos
    for (var in vars_nonlinear) {
      
      # Extraer la transformacion no lineal asociada
      transformacion <- switch(var,
                               "TOUT" = "TOUT2",
                               "SR" = "log_SR",
                               "WSR" = "log_WSR")
      
      # Verificar que la transformacion existe
      if (transformacion %in% names(df_modelo)) {
        
        p <- ggplot(df_residuos, aes(x = .data[[var]], y = residuo)) +
          geom_point(alpha = 0.3, size = 0.8, color = "gray40") +
          geom_hline(yintercept = 0, color = "firebrick", linetype = "dashed", linewidth = 0.7) +
          geom_smooth(method = "loess", se = TRUE, color = "steelblue", span = 0.5, fill = "steelblue") +
          labs(
            title = paste0("Residuos vs ", var, " — ", objetivo, " (", estacion_sel, ")"),
            subtitle = paste0("Transformacion usada: ", transformacion),
            x = var,
            y = "Residuo"
          ) +
          theme_minimal()
        
        print(p)
        cat("\n")
      }
    }
  } else {
    cat("   No se detectaron variables no lineales en el modelo\n")
  }
  
  # --- 6. PRUEBAS ESTADISTICAS ---
  cat("\n\nPRUEBAS ESTADISTICAS:\n")
  
  # Normalidad
  n_residuos <- length(residuos)
  if (n_residuos <= 5000) {
    test_normalidad <- shapiro.test(residuos)
    nombre_test <- "Shapiro-Wilk"
  } else {
    test_normalidad <- nortest::ad.test(residuos)
    nombre_test <- "Anderson-Darling"
  }
  
  test_lilliefors <- nortest::lillie.test(residuos)
  test_homocedasticidad <- lmtest::bptest(modelo)
  test_autocorrelacion <- lmtest::dwtest(modelo)
  
  # Crear tabla
  tabla_diagnostico <- tibble(
    prueba = c(
      paste("Normalidad -", nombre_test),
      "Normalidad - Lilliefors (K-S corregido)",
      "Homocedasticidad (Breusch-Pagan)",
      "Autocorrelacion (Durbin-Watson)"
    ),
    estadistico = c(
      round(unname(test_normalidad$statistic), 3),
      round(unname(test_lilliefors$statistic), 3),
      round(unname(test_homocedasticidad$statistic), 3),
      round(unname(test_autocorrelacion$statistic), 3)
    ),
    p_value = c(
      signif(test_normalidad$p.value, 3),
      signif(test_lilliefors$p.value, 3),
      signif(test_homocedasticidad$p.value, 3),
      signif(test_autocorrelacion$p.value, 3)
    ),
    interpretacion = c(
      ifelse(test_normalidad$p.value < 0.05, "Residuos NO normales", "Residuos normales"),
      ifelse(test_lilliefors$p.value < 0.05, "Residuos NO normales", "Residuos normales"),
      ifelse(test_homocedasticidad$p.value < 0.05, "Varianza NO constante (heterocedasticidad)", "Varianza constante"),
      ifelse(test_autocorrelacion$p.value < 0.05, "Residuos autocorrelacionados (esperado en datos horarios)", "Sin autocorrelacion")
    )
  )
  
  print(kable(tabla_diagnostico, format = "markdown"))
  
  # --- 7. VIF (con advertencia para polinomicas) ---
  cat("\n\nVIF (Factor de Inflacion de Varianza):\n")
  cat("   * NOTA: VIF alto en TOUT2/log_SR/log_WSR es NORMAL por ser polinomicas\n\n")
  
  vif_vals <- car::vif(modelo)
  vif_df <- tibble(
    variable = names(vif_vals),
    VIF = round(vif_vals, 2)
  ) %>% arrange(desc(VIF))
  
  # Marcar variables polinomicas
  vif_df <- vif_df %>%
    mutate(
      tipo = case_when(
        variable %in% c("TOUT2", "log_SR", "log_WSR") ~ "Polinomica (VIF alto esperado)",
        variable %in% c("TOUT", "SR", "WSR") ~ "Lineal (relacionada con polinomica)",
        TRUE ~ "Normal"
      )
    )
  
  print(kable(vif_df, format = "markdown"))
  
  # --- 8. CONCLUSION ---
  cat("\n\nCONCLUSIONES:\n")
  
  # R²
  if (summary(modelo)$adj.r.squared > 0.8) {
    cat("   R² ajustado > 0.8 -> Excelente poder explicativo\n")
  } else if (summary(modelo)$adj.r.squared > 0.6) {
    cat("   R² ajustado > 0.6 -> Buen poder explicativo\n")
  } else {
    cat("   R² ajustado < 0.6 -> Poder explicativo moderado/bajo\n")
  }
  
  # Normalidad
  if (test_normalidad$p.value > 0.05) {
    cat("   Residuos normales -> Intervalos de confianza fiables\n")
  } else {
    cat("   Residuos NO normales -> Los p-values pueden no ser exactos\n")
  }
  
  # Homocedasticidad
  if (test_homocedasticidad$p.value > 0.05) {
    cat("   Varianza constante -> Errores estandar fiables\n")
  } else {
    cat("   Varianza NO constante -> Usar errores estandar robustos\n")
  }
  
  # Autocorrelacion
  dw_val <- test_autocorrelacion$statistic
  if (dw_val > 1.5 & dw_val < 2.5) {
    cat("   Sin autocorrelacion significativa\n")
  } else if (dw_val < 1.5) {
    cat("   Autocorrelacion positiva -> Considerar mas rezagos\n")
  } else {
    cat("   Autocorrelacion negativa -> Revisar especificacion del modelo\n")
  }
  
  cat(paste0("\n", paste(rep("=", 80), collapse = "")))
  cat("\n\n")
}
```

```{r}
#| label: evaluacion-final-SO
#| warning: false
#| message: false
#| results: asis

cat("\n\n#EVALUACIÓN FINAL - ESTACIÓN SO\n\n")

for (obj in TARGETS) {
  res <- modelos_SO[[obj]]
  
  if (!is.null(res)) {
    evaluar_modelo_final(res, obj, "SO")
  } else {
    cat(sprintf("\nModelo %s (SO) no disponible\n", obj))
  }
}
```

```{r}
#| label: evaluacion-final-SE3
#| warning: false
#| message: false
#| results: asis

cat("\n\n#EVALUACIÓN FINAL - ESTACIÓN SE3\n\n")

for (obj in TARGETS) {
  res <- modelos_SE3[[obj]]
  
  if (!is.null(res)) {
    evaluar_modelo_final(res, obj, "SE3")
  } else {
    cat(sprintf("\nModelo %s (SE3) no disponible\n", obj))
  }
}
```

```{r}
#| label: evaluacion-final-NTE2
#| warning: false
#| message: false
#| results: asis

cat("\n\n#EVALUACIÓN FINAL - ESTACIÓN NTE2\n\n")

for (obj in TARGETS) {
  res <- modelos_NTE2[[obj]]
  
  if (!is.null(res)) {
    evaluar_modelo_final(res, obj, "NTE2")
  } else {
    cat(sprintf("\nModelo %s (NTE2) no disponible\n", obj))
  }
}
```

