---
title: "Análisis de datos 2024-2025"
format: pdf
editor: visual
---

```{r}
#| label: setup
library(tidyverse)
library(readxl)
library(scales)
library(knitr)
library(dplyr)
library(purrr)

theme_set(theme_minimal(base_size = 11))

STATIONS <- c("NTE2", "SE3", "SO")
POLLUTANTS <- c("O3", "PM10", "PM2.5")

# Normas mexicanas de referencia (NOM-020-SSA1-2021 / NOM-025-SSA1-2021)
LIMITS <- c(O3 = 90, PM10 = 75, "PM2.5" = 45)

FILE_2024 <- "~/R_Multivariados/2003B_Blank/data/BD 2024.xlsx"
FILE_2025 <- "~/R_Multivariados/2003B_Blank/data/BD 2025.xlsx"
```

```{r}
#| label: load-data

load_station <- function(path, sheet, year) {
  raw <- read_excel(path, sheet = sheet)

  names(raw) <- names(raw) %>%
    str_remove("\\(.*\\)") %>%
    str_trim()
  names(raw)[1] <- "date"

  raw %>%
    mutate(date = as.POSIXct(date, tz = "America/Monterrey")) %>%
    filter(!is.na(date)) %>%
    mutate(
      station = sheet,
      year = year,
      across(all_of(POLLUTANTS), as.numeric)
    ) %>%
    select(date, station, year, any_of(POLLUTANTS))
}

stopifnot(
  "FILE_2024 debe ser un string" = is.character(FILE_2024) && length(FILE_2024) == 1,
  "FILE_2025 debe ser un string" = is.character(FILE_2025) && length(FILE_2025) == 1
)

file_year <- list(
  list(path = FILE_2024, year = 2024),
  list(path = FILE_2025, year = 2025)
)

data_list <- list()
for (fy in file_year) {
  for (st in STATIONS) {
    key <- paste(fy$year, st)
    message("Leyendo: ", fy$path, " | hoja: ", st)
    data_list[[key]] <- load_station(fy$path, st, fy$year)
  }
}

data <- bind_rows(data_list) %>%
  mutate(
    month = lubridate::month(date),
    hour = lubridate::hour(date)
  )
```

# Introducción

Este reporte analiza las concentraciones de **ozono (O3)**, **partículas PM10** y **partículas PM2.5** registradas en las estaciones de monitoreo **NTE2**, **SE3** y **SO**, comparando el comportamiento entre 2024 y 2025.

# Calidad de los datos

Antes de cualquier análisis, es indispensable cuantificar los datos faltantes por estación, año y contaminante — en tu captura ya se ven celdas vacías en PM2.5 y RAINF.

```{r}
#| label: tbl-missing
missing_tbl <- data %>%
  group_by(station, year) %>%
  summarise(across(all_of(POLLUTANTS), ~ mean(is.na(.)) * 100), .groups = "drop")

kable(missing_tbl, digits = 1, caption = "Porcentaje de datos faltantes")
```

```{r}
#| label: fig-missing
#| fig-cap: "Porcentaje de datos faltantes por estación, año y contaminante"
missing_tbl %>%
  pivot_longer(all_of(POLLUTANTS), names_to = "pollutant", values_to = "pct_missing") %>%
  mutate(group = paste(station, year, sep = " - ")) %>%
  ggplot(aes(x = group, y = pct_missing, fill = pollutant)) +
  geom_col(position = "dodge") +
  labs(x = NULL, y = "% faltante", fill = "Contaminante") +
  theme(axis.text.x = element_text(angle = 45, hjust = 1))
```

# Estadística descriptiva

```{r}
#| label: tbl-descriptive
desc_tbl <- data %>%
  group_by(station, year) %>%
  summarise(across(
    all_of(POLLUTANTS),
    list(media = ~ mean(.x, na.rm = TRUE),
         sd = ~ sd(.x, na.rm = TRUE),
         min = ~ min(.x, na.rm = TRUE),
         mediana = ~ median(.x, na.rm = TRUE),
         max = ~ max(.x, na.rm = TRUE)),
    .names = "{.col}_{.fn}"
  ), .groups = "drop")

kable(desc_tbl, digits = 2)
```

# Series de tiempo: promedio mensual

```{r}
#| label: fig-monthly
#| fig-cap: "Promedio mensual por estación y contaminante (2024 vs 2025)"
monthly <- data %>%
  group_by(station, year, month) %>%
  summarise(across(all_of(POLLUTANTS), ~ mean(.x, na.rm = TRUE)), .groups = "drop") %>%
  pivot_longer(all_of(POLLUTANTS), names_to = "pollutant", values_to = "value")

limits_df <- tibble(pollutant = names(LIMITS), limite = LIMITS)

monthly %>%
  left_join(limits_df, by = "pollutant") %>%
  ggplot(aes(x = month, y = value, color = station, linetype = factor(year))) +
  geom_line() +
  geom_point(size = 1) +
  geom_hline(aes(yintercept = limite), color = "red", linetype = "dotted") +
  facet_wrap(~pollutant, scales = "free_y", ncol = 1) +
  scale_x_continuous(breaks = 1:12) +
  labs(x = "Mes", y = "Concentración", color = "Estación", linetype = "Año")
```

# Comparación entre estaciones

```{r}
#| label: fig-boxplot-stations
#| fig-cap: "Distribución de concentraciones por estación y contaminante"
data %>%
  pivot_longer(all_of(POLLUTANTS), names_to = "pollutant", values_to = "value") %>%
  left_join(limits_df, by = "pollutant") %>%
  ggplot(aes(x = station, y = value, fill = factor(year))) +
  geom_boxplot(outlier.size = 0.5) +
  geom_hline(aes(yintercept = limite), color = "red", linetype = "dotted") +
  facet_wrap(~pollutant, scales = "free_y") +
  labs(x = "Estación", y = "Concentración", fill = "Año")
```

# Patrón diario (perfil horario)

```{r}
#| label: fig-hourly
#| fig-cap: "Perfil horario promedio por contaminante y estación"
hourly <- data %>%
  group_by(station, year, hour) %>%
  summarise(across(all_of(POLLUTANTS), ~ mean(.x, na.rm = TRUE)), .groups = "drop") %>%
  pivot_longer(all_of(POLLUTANTS), names_to = "pollutant", values_to = "value")

hourly %>%
  ggplot(aes(x = hour, y = value, color = station, linetype = factor(year))) +
  geom_line() +
  facet_wrap(~pollutant, scales = "free_y", ncol = 1) +
  labs(x = "Hora del día", y = "Concentración", color = "Estación", linetype = "Año")
```

# Excedencias a límites de referencia

```{r}
#| label: tbl-exceedances
exceed_tbl <- data %>%
  group_by(station, year) %>%
  summarise(
    O3_excede = sum(O3 > LIMITS["O3"], na.rm = TRUE),
    PM10_excede = sum(PM10 > LIMITS["PM10"], na.rm = TRUE),
    PM2.5_excede = sum(`PM2.5` > LIMITS["PM2.5"], na.rm = TRUE),
    .groups = "drop"
  )

kable(exceed_tbl, caption = "Horas con concentración por encima del límite de referencia")
```
