---
title: "Análisis Etapa 2"
author: "David Collins"
date: "2026-08-27"
output: pdf_document
---

```{r setup, include=FALSE}
knitr::opts_chunk$set(echo = TRUE)
```

```{r}
library(readxl)
library(dplyr)
library(tidyr)
library(stringr)
library(ggplot2)
library(purrr)
library(knitr)

leer_estacion <- function(archivo, hoja, anio) {
  raw <- read_excel(archivo, sheet = hoja)

  names(raw) <- names(raw) %>%
    str_remove("\\(.*\\)") %>%
    str_trim()

  names(raw)[1] <- "date"

  raw %>%
    mutate(date = as.POSIXct(date, tz = "America/Monterrey")) %>%
    filter(!is.na(date)) %>%              # descarta la fila de unidades (2025)
    mutate(
      across(-date, as.numeric),          # fuerza numérico en todo lo demás
      estacion = hoja,
      año = anio
    ) %>%
    select(año, estacion, date, everything())
}

archivo_2024 <- "~/R_Multivariados/2003B_Blank/data/BD 2024.xlsx"
archivo_2025 <- "~/R_Multivariados/2003B_Blank/data/BD 2025.xlsx"

nte_2024 <- leer_estacion(archivo_2024, "NTE2", 2024)
se_2024  <- leer_estacion(archivo_2024, "SE3",  2024)
so_2024  <- leer_estacion(archivo_2024, "SO",   2024)

nte_2025 <- leer_estacion(archivo_2025, "NTE2", 2025)
se_2025  <- leer_estacion(archivo_2025, "SE3",  2025)
so_2025  <- leer_estacion(archivo_2025, "SO",   2025)

base_completa <- bind_rows(
  nte_2024, se_2024, so_2024,
  nte_2025, se_2025, so_2025
)

head(base_completa)
```

```{r}
base_completa <- base_completa %>%
  mutate(
    O2 = ifelse(O2 < 0, NA, O2),
    PM2.5 = ifelse(PM2.5 < 0, NA, PM2.5)
  )
```


Limpiar las variables que no son precursoras del ozono

```{r}
base_analisis <- base_completa %>%
  select(
    año, estacion, date,
    O3, PM10, PM2.5,                        # contaminantes objetivo
    NO, NO2, NOX, CO, SO2,                   # precursores de O3
    TOUT, RH, WSR, WDR, PRS, RAINF, SR       # condiciones climáticas
  )

resumen_na <- base_analisis %>%
  group_by(año, estacion) %>%
  summarise(across(-date, ~ mean(is.na(.)) * 100), .groups = "drop")

resumen_na
```



```{r}
resumen_na %>%
  pivot_longer(-c(año, estacion), names_to = "variable", values_to = "pct_na") %>%
  mutate(grupo = paste(estacion, año)) %>%
  ggplot(aes(x = variable, y = grupo, fill = pct_na)) +
  geom_tile() +
  scale_fill_gradient(low = "white", high = "firebrick", name = "% NA") +
  labs(x = NULL, y = NULL, title = "Porcentaje de datos faltantes") +
  theme_minimal() +
  theme(axis.text.x = element_text(angle = 45, hjust = 1))
```

```{r}
#| label: exportar-datos
library(writexl)

# CSV
write.csv(base_completa, "base_completa.csv", row.names = FALSE)
write.csv(base_analisis, "base_analisis.csv", row.names = FALSE)

# Excel
# write_xlsx(base_completa, "base_completa.xlsx")
# write_xlsx(base_analisis, "base_analisis.xlsx")

cat("Archivos guardados en:", getwd(), "\n")
```


O3 contra las demás variables en SO
PM10 contra las demás variables en SO
PM2.5 contra las demás variables en SO
O3 contra las demás variables en SE3
PM10 contra las demás variables en SE3
PM2.5 contra las demás variables en SE3
O3 contra las demás variables en NTE2
PM10 contra las demás variables en NTE2
PM2.5 contra las demás variables en NTE2

```{r}
numeric_vars <- c("O3","PM10","PM2.5","NO","NO2","NOX","CO","SO2",
                   "TOUT","RH","WSR","WDR","PRS","RAINF","SR")

TARGETS  <- c("O3", "PM10", "PM2.5")
STATIONS <- c("SO", "SE3", "NTE2")

PALETA_VARS <- c(
  "O3"    = "#E41A1C",  # rojo
  "PM10"  = "#984EA3",  # morado
  "PM2.5" = "#FF7F00",  # naranja
  "NO"    = "#377EB8",  # azul
  "NO2"   = "#4DAF4A",  # verde
  "NOX"   = "#00CED1",  # turquesa
  "CO"    = "#A65628",  # café
  "SO2"   = "#F781BF",  # rosa
  "TOUT"  = "#999999",  # gris
  "RH"    = "#66C2A5",  # verde agua
  "WSR"   = "#FFD92F",  # amarillo
  "WDR"   = "#8DA0CB",  # azul grisáceo
  "PRS"   = "#A6D854",  # verde limón
  "RAINF" = "#1F78B4",  # azul oscuro
  "SR"    = "#E7298A"   # magenta
)
```

Función para estad descript del contam
```{r}
#| label: fn-descriptiva
resumen_descriptivo <- function(datos, estacion_sel, objetivo) {
  datos %>%
    filter(estacion == estacion_sel) %>%
    summarise(
      n_total   = n(),
      n_validos = sum(!is.na(.data[[objetivo]])),
      pct_na    = round(mean(is.na(.data[[objetivo]])) * 100, 1),
      media     = round(mean(.data[[objetivo]], na.rm = TRUE), 2),
      mediana   = round(median(.data[[objetivo]], na.rm = TRUE), 2),
      sd        = round(sd(.data[[objetivo]], na.rm = TRUE), 2),
      min       = round(min(.data[[objetivo]], na.rm = TRUE), 2),
      max       = round(max(.data[[objetivo]], na.rm = TRUE), 2)
    )
}
```

Función para cor del contam vs demás variables
```{r}
#| label: fn-correlacion
analizar_correlacion <- function(datos, estacion_sel, objetivo) {
  df <- datos %>% filter(estacion == estacion_sel) %>% select(all_of(numeric_vars))
  otras <- setdiff(numeric_vars, objetivo)

  map_dfr(otras, function(v) {
    # solo pares completos para ESA combinación (respetamos tu decisión
    # de no imputar ni tocar los NA globalmente)
    par <- df %>% select(all_of(c(objetivo, v))) %>% drop_na()
    ct <- cor.test(par[[objetivo]], par[[v]])
    tibble(
      variable = v,
      r        = round(unname(ct$estimate), 3),
      p_value  = signif(ct$p.value, 3),
      n_pares  = nrow(par)
    )
  }) %>%
    arrange(desc(abs(r)))
}
```

Función para heatmap correlación entre variables

```{r}
#| label: fn-heatmap
graficar_heatmap <- function(datos, estacion_sel) {
  mat_cor <- datos %>%
    filter(estacion == estacion_sel) %>%
    select(all_of(numeric_vars)) %>%
    cor(use = "pairwise.complete.obs")  # respeta los NA, usa pares completos por celda

  mat_cor %>%
    as_tibble(rownames = "var1") %>%
    pivot_longer(-var1, names_to = "var2", values_to = "r") %>%
    mutate(
      var1 = factor(var1, levels = numeric_vars),
      var2 = factor(var2, levels = rev(numeric_vars))
    ) %>%
    ggplot(aes(var1, var2, fill = r)) +
    geom_tile(color = "white") +
    geom_text(aes(label = sprintf("%.2f", r)), size = 1.5) +
    scale_fill_gradient2(
      low = "steelblue", mid = "white", high = "firebrick",
      midpoint = 0, limits = c(-1, 1), name = "r"
    ) +
    labs(title = paste("Matriz de correlación —", estacion_sel), x = NULL, y = NULL) +
    theme_minimal(base_size = 10) +
    theme(
      axis.text.x = element_text(angle = 45, hjust = 1),
      plot.title = element_text(face = "bold")
    ) +
    coord_fixed()
}
```

Función para dispersión del contam vs cada variable
```{r}
#| label: fn-dispersion
graficar_dispersion_individual <- function(datos, estacion_sel, objetivo, tabla_cor) {
  df <- datos %>% filter(estacion == estacion_sel)
  otras <- setdiff(numeric_vars, objetivo)

  map(otras, function(v) {
    par <- df %>% select(all_of(c(objetivo, v))) %>% drop_na()

    info_cor <- tabla_cor %>% filter(variable == v)
    subtitulo <- sprintf("r = %.3f | p = %s | n = %d",
                          info_cor$r, format(info_cor$p_value, scientific = TRUE, digits = 2),
                          info_cor$n_pares)

    ggplot(par, aes(x = .data[[v]], y = .data[[objetivo]])) +
      geom_point(alpha = 0.15, size = 0.6) +
      geom_smooth(method = "lm", se = FALSE, color = "firebrick", linewidth = 0.7) +
      labs(
        title = paste0(objetivo, " vs. ", v, " — ", estacion_sel),
        subtitle = subtitulo,
        x = v, y = objetivo
      ) +
      theme_minimal(base_size = 12) +
      theme(plot.title = element_text(face = "bold"))
  }) %>%
    set_names(otras)
}
```

```{r}
#| label: fn-dispersion-grid
# Grilla pequeña para las variables de menor correlación (solo como apoyo/referencia)
graficar_dispersion_grid <- function(datos, estacion_sel, objetivo, variables) {
  df_long <- datos %>%
    filter(estacion == estacion_sel) %>%
    select(all_of(c(objetivo, variables))) %>%
    pivot_longer(-all_of(objetivo), names_to = "variable", values_to = "valor")

  ggplot(df_long, aes(x = valor, y = .data[[objetivo]])) +
    geom_point(alpha = 0.1, size = 0.4) +
    geom_smooth(method = "lm", se = FALSE, color = "firebrick", linewidth = 0.5) +
    facet_wrap(~variable, scales = "free_x", ncol = 3) +
    labs(x = NULL, y = objetivo,
         title = paste0(objetivo, " — variables de menor correlación (", estacion_sel, ")")) +
    theme_minimal(base_size = 9)
}
```

Función para PCA por estación
```{r}
#| label: fn-pca
analizar_pca <- function(datos, estacion_sel) {
  df <- datos %>%
    filter(estacion == estacion_sel) %>%
    select(all_of(numeric_vars)) %>%
    drop_na()  # el PCA exige casos completos, sin excepción

  pca <- prcomp(df, center = TRUE, scale. = TRUE)
  list(pca = pca, n = nrow(df),
       n_total = sum(datos$estacion == estacion_sel))
}

graficar_pca <- function(pca_res) {
  pca <- pca_res$pca
  var_exp <- (pca$sdev^2) / sum(pca$sdev^2) * 100

  scree <- ggplot(tibble(PC = factor(seq_along(var_exp)), var_exp),
                   aes(PC, var_exp)) +
    geom_col(fill = "steelblue") +
    labs(x = "Componente", y = "% Varianza explicada", title = "Scree plot")

  loadings <- as_tibble(pca$rotation[, 1:2], rownames = "variable")
  scores   <- as_tibble(pca$x[, 1:2])
  esc <- max(abs(scores$PC1), abs(scores$PC2)) /
         max(abs(loadings$PC1), abs(loadings$PC2)) * 0.8

  biplot <- ggplot() +
    geom_point(data = scores, aes(PC1, PC2), alpha = 0.08, size = 0.5, color = "grey40") +
    geom_segment(data = loadings,
                 aes(x = 0, y = 0, xend = PC1 * esc, yend = PC2 * esc),
                 arrow = arrow(length = unit(0.2, "cm")), color = "firebrick") +
    geom_text(data = loadings,
              aes(x = PC1 * esc * 1.15, y = PC2 * esc * 1.15, label = variable),
              color = "firebrick", size = 3) +
    labs(x = paste0("PC1 (", round(var_exp[1], 1), "%)"),
         y = paste0("PC2 (", round(var_exp[2], 1), "%)"),
         title = "Biplot PCA")

  list(scree = scree, biplot = biplot, loadings = round(loadings[, -1], 3) %>%
         mutate(variable = loadings$variable, .before = 1))
}
```

Ciclo generador de las funciones anteriores

```{r}
#| label: fn-reporte-estacion
generar_reporte_estacion <- function(datos, estacion_sel) {

  N_TOP <- 8

  cat("\n\n## Estación:", estacion_sel, "\n\n")

  # --- Matriz de correlación ---
  cat("### Matriz de correlación —", estacion_sel, "\n\n")
  print(graficar_heatmap(datos, estacion_sel))

  # --- PCA ---
  cat("\n\n### Componentes principales —", estacion_sel, "\n\n")
  pca_res <- analizar_pca(datos, estacion_sel)
  cat(sprintf("_PCA calculado sobre %d de %d observaciones (%.1f%% con datos completos)._\n\n",
              pca_res$n, pca_res$n_total, 100 * pca_res$n / pca_res$n_total))

  pca_plots <- graficar_pca(pca_res)
  print(pca_plots$scree)
  print(pca_plots$biplot)
  cat("\n\n**Cargas en PC1 y PC2:**\n\n")
  print(kable(pca_plots$loadings))

  # --- Por cada contaminante objetivo ---
  for (objetivo in TARGETS) {
    cat("\n\n### ", objetivo, " vs. demás variables — ", estacion_sel, "\n\n", sep = "")

    cat("**Estadística descriptiva:**\n\n")
    print(kable(resumen_descriptivo(datos, estacion_sel, objetivo)))

    cat("\n\n**Correlación de Pearson (ordenada por fuerza):**\n\n")
    tabla_cor <- analizar_correlacion(datos, estacion_sel, objetivo)
    print(kable(tabla_cor))

    top_vars  <- head(tabla_cor$variable, N_TOP)
    rest_vars <- setdiff(tabla_cor$variable, top_vars)

    cat("\n\n**Relaciones más fuertes (gráficas individuales):**\n\n")
    plots_top <- graficar_dispersion_individual(datos, estacion_sel, objetivo, tabla_cor)
    for (v in top_vars) {
      print(plots_top[[v]])
      cat("\n\n")
    }

    if (length(rest_vars) > 0) {
      cat("\n\n**Resto de variables en grid (referencia):**\n\n")
      print(graficar_dispersion_grid(datos, estacion_sel, objetivo, rest_vars))
    }
  }
}
```

Resultados por estación:

```{r}
#| label: comparativo-SO
#| results: asis
#| warning: false
#| message: false
generar_reporte_estacion(base_analisis, "SO")
```
```{r}
#| label: comparativo-SE3
#| results: asis
#| warning: false
#| message: false
generar_reporte_estacion(base_analisis, "SE3")
```

```{r}
#| label: comparativo-NTE2
#| results: asis
#| warning: false
#| message: false
generar_reporte_estacion(base_analisis, "NTE2")
```

Función para reporte mensual de variable vs relevante
(Variables por separado y respetando sus unidades)

```{r}
#| label: fn-serie-continua1
MES_LIMITE <- 19  # julio 2025 (ajusta este número si tus datos avanzan más adelante)

graficar_serie_continua1 <- function(datos, estacion_sel, objetivo, top_n = 5) {
  tabla_cor <- analizar_correlacion(datos, estacion_sel, objetivo)
  top_vars  <- head(tabla_cor$variable, top_n)
  vars_plot <- c(objetivo, top_vars)

  mensual <- datos %>%
    filter(estacion == estacion_sel) %>%
    mutate(
      mes_num      = lubridate::month(date),
      mes_continuo = (año - min(año)) * 12 + mes_num
    ) %>%
    filter(mes_continuo <= MES_LIMITE) %>%   # corta en julio 2025, no diciembre
    group_by(mes_continuo, año, mes_num) %>%
    summarise(across(all_of(vars_plot), ~ mean(.x, na.rm = TRUE)), .groups = "drop") %>%
    pivot_longer(all_of(vars_plot), names_to = "variable", values_to = "valor") %>%
    mutate(variable = factor(variable, levels = vars_plot))

  etiquetas_mes <- rep(month.abb, 2)[1:MES_LIMITE]

  ggplot(mensual, aes(x = mes_continuo, y = valor, color = variable)) +
    geom_line(linewidth = 0.7) +
    geom_point(size = 1.2) +
    geom_vline(xintercept = 12.5, linetype = "dashed", color = "grey50") +
    facet_wrap(~variable, scales = "free_y", ncol = 2) +
    scale_x_continuous(breaks = 1:MES_LIMITE, labels = etiquetas_mes, limits = c(1, MES_LIMITE)) +
    scale_color_manual(values = PALETA_VARS, guide = "none") +
    labs(
      title = paste0(objetivo, " y variables relevantes — ", estacion_sel, " (2024–2025 continuo)"),
      x = NULL, y = NULL
    ) +
    theme_minimal(base_size = 10) +
    theme(
      axis.text.x = element_text(angle = 45, hjust = 1, size = 7),
      plot.title = element_text(face = "bold"),
      strip.text = element_text(face = "bold")
    )
}
```

```{r}
#| label: serie-continua-SO
#| warning: false
graficar_serie_continua1(base_analisis, "SO", "O3")
graficar_serie_continua1(base_analisis, "SO", "PM10")
graficar_serie_continua1(base_analisis, "SO", "PM2.5")
```

```{r}
#| label: serie-continua-SE3
#| warning: false
graficar_serie_continua1(base_analisis, "SE3", "O3")
graficar_serie_continua1(base_analisis, "SE3", "PM10")
graficar_serie_continua1(base_analisis, "SE3", "PM2.5")
```

```{r}
#| label: serie-continua-NTE2
#| warning: false
graficar_serie_continua1(base_analisis, "NTE2", "O3")
graficar_serie_continua1(base_analisis, "NTE2", "PM10")
graficar_serie_continua1(base_analisis, "NTE2", "PM2.5")
```

Función para reporte mensual de variable vs relevante
(Variables normalizadas para juntar grafico)

```{r}
#| label: fn-serie-continua2

graficar_serie_continua2 <- function(datos, estacion_sel, objetivo, top_n = 5) {
  tabla_cor <- analizar_correlacion(datos, estacion_sel, objetivo)
  top_vars  <- head(tabla_cor$variable, top_n)
  vars_plot <- c(objetivo, top_vars)

  mensual <- datos %>%
    filter(estacion == estacion_sel) %>%
    mutate(
      mes_num      = lubridate::month(date),
      mes_continuo = (año - min(año)) * 12 + mes_num
    ) %>%
    filter(mes_continuo <= MES_LIMITE) %>%   # corta en julio 2025, no diciembre
    group_by(mes_continuo, año, mes_num) %>%
    summarise(across(all_of(vars_plot), ~ mean(.x, na.rm = TRUE)), .groups = "drop") %>%
    mutate(across(all_of(vars_plot), ~ as.numeric(scale(.x)), .names = "{.col}")) %>%
    pivot_longer(all_of(vars_plot), names_to = "variable", values_to = "valor_z") %>%
    mutate(
      variable = factor(variable, levels = vars_plot),
      es_objetivo = variable == objetivo
    )

  etiquetas_mes <- rep(month.abb, 2)[1:MES_LIMITE]

  ggplot(mensual, aes(x = mes_continuo, y = valor_z, color = variable,
                       linewidth = es_objetivo, alpha = es_objetivo)) +
    geom_line() +
    geom_vline(xintercept = 12.5, linetype = "dashed", color = "grey40") +
    scale_x_continuous(breaks = 1:MES_LIMITE, labels = etiquetas_mes, limits = c(1, MES_LIMITE)) +
    scale_color_manual(values = PALETA_VARS, name = "Variable") +
    scale_linewidth_manual(values = c("TRUE" = 1.3, "FALSE" = 0.7), guide = "none") +
    scale_alpha_manual(values = c("TRUE" = 1, "FALSE" = 0.75), guide = "none") +
    labs(
      title = paste0(objetivo, " y variables relevantes — ", estacion_sel, " (2024–2025 continuo)"),
      subtitle = "Valores estandarizados (z-score) para comparar en la misma escala",
      x = NULL, y = "Valor estandarizado (z-score)"
    ) +
    theme_minimal(base_size = 11) +
    theme(
      axis.text.x = element_text(angle = 45, hjust = 1, size = 8),
      plot.title = element_text(face = "bold")
    )
}
```

```{r}
#| label: serie-continua-SO
#| warning: false
graficar_serie_continua2(base_analisis, "SO", "O3")
graficar_serie_continua2(base_analisis, "SO", "PM10")
graficar_serie_continua2(base_analisis, "SO", "PM2.5")
```

```{r}
#| label: serie-continua-SE3
#| warning: false
graficar_serie_continua2(base_analisis, "SE3", "O3")
graficar_serie_continua2(base_analisis, "SE3", "PM10")
graficar_serie_continua2(base_analisis, "SE3", "PM2.5")
```

```{r}
#| label: serie-continua-NTE2
#| warning: false
graficar_serie_continua2(base_analisis, "NTE2", "O3")
graficar_serie_continua2(base_analisis, "NTE2", "PM10")
graficar_serie_continua2(base_analisis, "NTE2", "PM2.5")
```