---
title: "Modelo de predicción de O3, PM10 y PM2.5"
subtitle: "Entrenamiento con histórico + predicción sobre datos nuevos"
author: "David Collins"
date: "`r Sys.Date()`"
output: html_document
---

```{r setup, include=FALSE}
knitr::opts_chunk$set(echo = TRUE, warning = FALSE, message = FALSE)

library(readxl)
library(dplyr)
library(tidyr)
library(tibble)
library(stringr)
library(purrr)
library(zoo)
library(knitr)
library(writexl)
library(ggplot2)
```

# 1. Configuración

Ajusta estas rutas y parámetros según tu caso.

```{r configuracion}
# --- Estaciones y contaminantes objetivo ---
STATIONS <- c("SO", "SE3", "NTE2")
TARGETS  <- c("O3", "PM10", "PM2.5")

# --- Archivos históricos para ENTRENAR el modelo ---
archivos_entrenamiento <- list(
  "2022" = "~/R_Multivariados/2003B_Blank/data/BD 2022.xlsx",
  "2023" = "~/R_Multivariados/2003B_Blank/data/BD 2023.xlsx",
  "2024" = "~/R_Multivariados/2003B_Blank/data/BD 2024.xlsx"
)

# --- Archivo(s) con datos NUEVOS a predecir ---
# IMPORTANTE: para que los rezagos (ej. O3_lag1, O3_lag2) se puedan calcular,
# el archivo de datos nuevos debe incluir también algunas horas previas de
# "calentamiento" (idealmente al menos 24h antes del periodo que te interesa
# predecir), no solo las horas objetivo.
archivo_datos_nuevos <- "~/R_Multivariados/2003B_Blank/data/BD 2025.xlsx"

# --- Dónde guardar/cargar los modelos ya entrenados ---
ruta_modelos <- "modelos_finales.rds"

# --- Dónde exportar las predicciones resultantes ---
ruta_salida_predicciones <- "predicciones.xlsx"
```

# 2. Funciones de carga y limpieza de datos

```{r fn-carga}
leer_estacion <- function(archivo, hoja, anio) {
  raw <- read_excel(archivo, sheet = hoja)

  names(raw) <- names(raw) %>%
    str_remove("\\(.*\\)") %>%
    str_trim()

  names(raw)[1] <- "date"

  raw %>%
    mutate(date = as.POSIXct(date, tz = "America/Monterrey")) %>%
    filter(!is.na(date)) %>%              # descarta la fila de unidades (si existe)
    mutate(
      across(-date, as.numeric),
      estacion = hoja,
      año = anio
    ) %>%
    select(año, estacion, date, everything())
}

cargar_multiples_anios <- function(archivos_por_anio, estaciones) {
  map_dfr(names(archivos_por_anio), function(anio) {
    archivo <- archivos_por_anio[[anio]]
    map_dfr(estaciones, ~ leer_estacion(archivo, .x, as.numeric(anio)))
  })
}
```

# 3. Ingeniería de variables (compartida entre entrenamiento y predicción)

Estas son las mismas transformaciones no lineales, cíclicas, de acumulación y
de rezago que se determinaron como el modelo final. Se centralizan aquí en
una sola función para garantizar que el entrenamiento y la predicción
apliquen **exactamente los mismos cálculos**.

```{r fn-features}
agregar_variables_ciclicas <- function(df) {
  df %>%
    mutate(
      hora     = lubridate::hour(date),
      mes_num  = lubridate::month(date),
      hora_sin = sin(2 * pi * hora / 24),
      hora_cos = cos(2 * pi * hora / 24),
      mes_sin  = sin(2 * pi * mes_num / 12),
      mes_cos  = cos(2 * pi * mes_num / 12)
    )
}

# Variables base y específicas por objetivo (según el modelo final)
obtener_config_objetivo <- function(objetivo) {
  vars_base <- c("NO", "NO2", "CO", "SO2", "WDR", "PRS", "RAINF", "PM10", "PM2.5")

  if (objetivo == "O3") {
    list(
      vars_extra = c("WSR", "TOUT", "SR", "RH"),
      vars_modelo = c("NO", "NO2", "CO", "SO2", "WDR", "PRS", "RAINF",
                       "PM10", "PM2.5", "WSR",
                       "TOUT2", "log_SR", "RH_6h",
                       "O3_lag1", "O3_lag2",
                       "hora_sin", "hora_cos", "mes_sin", "mes_cos")
    )
  } else if (objetivo == "PM10") {
    list(
      vars_extra = c("TOUT", "SR", "WSR", "RH"),
      vars_modelo = c("NO", "NO2", "CO", "SO2", "WDR", "PRS", "RAINF",
                       "PM10", "PM2.5", "TOUT", "SR",
                       "log_WSR", "RH_12h",
                       "PM10_lag1", "PM10_lag3",
                       "hora_sin", "hora_cos", "mes_sin", "mes_cos")
    )
  } else if (objetivo == "PM2.5") {
    list(
      vars_extra = c("TOUT", "SR", "WSR", "RH"),
      vars_modelo = c("NO", "NO2", "CO", "SO2", "WDR", "PRS", "RAINF",
                       "PM10", "PM2.5", "TOUT", "SR",
                       "log_WSR", "RH_12h",
                       "PM2.5_lag1", "PM2.5_lag3",
                       "hora_sin", "hora_cos", "mes_sin", "mes_cos")
    )
  }
}

# Calcula todas las variables derivadas (no lineales, acumulaciones, rezagos).
# `medias_imputacion`: si se proveen (del entrenamiento), se usan para rellenar
# NA en datos nuevos; si es NULL, se calculan sobre el propio `df` (uso en
# entrenamiento) y se devuelven para reutilizarlas después en predicción.
calcular_features <- function(datos, estacion_sel, objetivo, medias_imputacion = NULL) {
  cfg <- obtener_config_objetivo(objetivo)
  vars_base_local <- c("NO", "NO2", "CO", "SO2", "WDR", "PRS", "RAINF", "PM10", "PM2.5")
  vars_pred <- unique(c(vars_base_local, cfg$vars_extra))

  df <- datos %>%
    filter(estacion == estacion_sel) %>%
    select(all_of(c("date", objetivo, vars_pred))) %>%
    arrange(date) %>%
    mutate(across(-date, ~ ifelse(.x < 0, NA, .x)))

  # --- Imputación de NA ---
  cols_a_imputar <- setdiff(names(df), "date")
  if (is.null(medias_imputacion)) {
    medias_imputacion <- map_dbl(df[cols_a_imputar], ~ mean(.x, na.rm = TRUE))
  }
  df <- df %>%
    mutate(across(all_of(cols_a_imputar), function(x) {
      nombre <- cur_column()
      media <- medias_imputacion[[nombre]]
      ifelse(is.na(x), media, x)
    }))

  df <- agregar_variables_ciclicas(df)

  # --- Transformaciones no lineales, acumulaciones y rezagos por objetivo ---
  if (objetivo == "O3") {
    df <- df %>%
      mutate(
        TOUT2  = TOUT^2,
        log_SR = log(SR + 1),
        RH_6h  = zoo::rollapply(RH, width = 6, FUN = mean, fill = NA,
                                 align = "right", partial = TRUE),
        O3_lag1 = dplyr::lag(O3, 1),
        O3_lag2 = dplyr::lag(O3, 2)
      )
  } else if (objetivo == "PM10") {
    df <- df %>%
      mutate(
        log_WSR = log(WSR + 0.1),
        RH_12h  = zoo::rollapply(RH, width = 12, FUN = mean, fill = NA,
                                  align = "right", partial = TRUE),
        PM10_lag1 = dplyr::lag(PM10, 1),
        PM10_lag3 = dplyr::lag(PM10, 3)
      )
  } else if (objetivo == "PM2.5") {
    df <- df %>%
      mutate(
        log_WSR = log(WSR + 0.1),
        RH_12h  = zoo::rollapply(RH, width = 12, FUN = mean, fill = NA,
                                  align = "right", partial = TRUE),
        `PM2.5_lag1` = dplyr::lag(`PM2.5`, 1),
        `PM2.5_lag3` = dplyr::lag(`PM2.5`, 3)
      )
  }

  # Imputa NA generados por rezagos/acumulaciones (primeras filas) con la media
  cols_derivadas <- setdiff(names(df), c("date", cols_a_imputar, "hora", "mes_num",
                                          "hora_sin", "hora_cos", "mes_sin", "mes_cos"))
  df <- df %>%
    mutate(across(all_of(cols_derivadas), ~ ifelse(is.na(.x), mean(.x, na.rm = TRUE), .x)))

  list(datos = df, medias_imputacion = medias_imputacion, vars_modelo = cfg$vars_modelo)
}
```

# 4. Entrenamiento del modelo final

```{r fn-entrenar}
entrenar_modelo_final <- function(datos, estacion_sel, objetivo) {
  prep <- calcular_features(datos, estacion_sel, objetivo, medias_imputacion = NULL)
  df_final <- prep$datos

  vars_existentes <- intersect(prep$vars_modelo, names(df_final))
  modelo_df <- df_final %>% select(all_of(vars_existentes), all_of(objetivo))

  # Elimina variables con varianza cero (protección ante datos degenerados)
  vars_predictoras <- setdiff(names(modelo_df), objetivo)
  varianzas <- sapply(modelo_df[, vars_predictoras], function(x) var(x, na.rm = TRUE))
  vars_eliminar <- names(varianzas[varianzas == 0 | is.na(varianzas)])
  if (length(vars_eliminar) > 0) {
    modelo_df <- modelo_df %>% select(-all_of(vars_eliminar))
  }

  modelo <- lm(as.formula(paste0("`", objetivo, "` ~ .")),
               data = modelo_df, na.action = na.omit)

  list(
    modelo             = modelo,
    estacion           = estacion_sel,
    objetivo           = objetivo,
    medias_imputacion  = prep$medias_imputacion,
    vars_modelo        = setdiff(names(modelo_df), objetivo),
    n_entrenamiento    = nrow(modelo$model)
  )
}
```

# 5. Entrenar los 9 modelos (3 estaciones × 3 contaminantes)

```{r entrenar-todos}
# Cambia a FALSE si ya tienes un .rds guardado y solo quieres predecir
REENTRENAR <- TRUE

if (REENTRENAR) {
  base_completa_train <- cargar_multiples_anios(archivos_entrenamiento, STATIONS)

  modelos_finales <- list()
  for (est in STATIONS) {
    for (obj in TARGETS) {
      nombre <- paste0(est, "_", obj)
      modelos_finales[[nombre]] <- entrenar_modelo_final(base_completa_train, est, obj)
    }
  }

  saveRDS(modelos_finales, ruta_modelos)
} else {
  modelos_finales <- readRDS(ruta_modelos)
}

tibble(
  modelo = names(modelos_finales),
  n_obs  = map_dbl(modelos_finales, "n_entrenamiento")
) %>% kable()
```

# 6. Predicción sobre datos nuevos

```{r fn-predecir}
predecir_nuevo <- function(modelo_entrenado, datos_nuevos) {
  objetivo   <- modelo_entrenado$objetivo
  estacion   <- modelo_entrenado$estacion

  prep <- calcular_features(datos_nuevos, estacion, objetivo,
                             medias_imputacion = modelo_entrenado$medias_imputacion)
  df_final <- prep$datos

  vars_necesarias <- modelo_entrenado$vars_modelo
  faltantes <- setdiff(vars_necesarias, names(df_final))
  if (length(faltantes) > 0) {
    stop(sprintf("Faltan variables requeridas por el modelo (%s, %s): %s",
                  estacion, objetivo, paste(faltantes, collapse = ", ")))
  }

  prediccion <- predict(modelo_entrenado$modelo, newdata = df_final)

  # Se extraen estos valores ANTES de construir el tibble: si se calcularan
  # dentro de tibble(), la columna "objetivo" recién creada "taparía" a la
  # variable objetivo (mismo nombre), rompiendo df_final[[objetivo]].
  fechas             <- df_final$date
  valores_observados <- df_final[[objetivo]]

  resultado <- tibble(
    date       = fechas,
    estacion   = estacion,
    objetivo   = objetivo,
    observado  = valores_observados,
    predicho   = as.numeric(prediccion)
  )

  resultado
}
```

```{r cargar-datos-nuevos}
datos_nuevos <- cargar_multiples_anios(
  list("nuevo" = archivo_datos_nuevos),
  STATIONS
)
```

```{r ejecutar-predicciones}
predicciones <- map_dfr(names(modelos_finales), function(nombre) {
  predecir_nuevo(modelos_finales[[nombre]], datos_nuevos)
})

kable(head(predicciones, 20))
```

# 7. Análisis de precisión del modelo (solo si `observado` está disponible en los datos nuevos)

Si tus datos nuevos ya traen el valor real del contaminante (por ejemplo,
para validar el modelo contra un periodo reciente), se calcula aquí qué tan
preciso fue el modelo. Si `observado` viene vacío (predicción pura hacia el
futuro), esta sección se omite automáticamente.

```{r metricas-precision}
predicciones_evaluables <- predicciones %>% filter(!is.na(observado))

hay_evaluacion <- nrow(predicciones_evaluables) > 0

if (hay_evaluacion) {
  metricas_precision <- predicciones_evaluables %>%
    group_by(estacion, objetivo) %>%
    summarise(
      n_evaluado = n(),
      R2   = round(cor(observado, predicho, use = "complete.obs")^2, 4),
      MAE  = round(mean(abs(observado - predicho)), 3),
      RMSE = round(sqrt(mean((observado - predicho)^2)), 3),
      MAPE = round(mean(abs((observado - predicho) / observado), na.rm = TRUE) * 100, 2),
      .groups = "drop"
    )

  kable(metricas_precision, caption = "Precisión del modelo por estación y contaminante")
} else {
  cat("Los datos nuevos no incluyen valores observados: predicción pura, sin métricas de precisión.")
}
```

## 7.1 Predicho vs. observado

```{r plot-precision-dispersión, fig.width=7, fig.height=5}
if (hay_evaluacion) {
  combinaciones <- predicciones_evaluables %>%
    distinct(estacion, objetivo) %>%
    arrange(estacion, objetivo)

  for (i in seq_len(nrow(combinaciones))) {
    est <- combinaciones$estacion[i]
    obj <- combinaciones$objetivo[i]

    datos_plot <- predicciones_evaluables %>%
      filter(estacion == est, objetivo == obj)

    p <- ggplot(datos_plot, aes(x = observado, y = predicho)) +
      geom_point(alpha = 0.25, size = 0.8, color = "steelblue") +
      geom_abline(slope = 1, intercept = 0, color = "firebrick", linewidth = 0.8) +
      labs(
        title = paste0("Predicho vs. Observado — ", obj, " (", est, ")"),
        subtitle = "Línea roja = predicción perfecta (y = x)",
        x = "Observado", y = "Predicho"
      ) +
      theme_minimal(base_size = 11)

    print(p)
  }
}
```

## 7.2 Serie de tiempo: observado vs. predicho

```{r plot-precision-serie, fig.width=8, fig.height=4}
if (hay_evaluacion) {
  for (i in seq_len(nrow(combinaciones))) {
    est <- combinaciones$estacion[i]
    obj <- combinaciones$objetivo[i]

    datos_plot <- predicciones_evaluables %>%
      filter(estacion == est, objetivo == obj) %>%
      pivot_longer(c(observado, predicho), names_to = "tipo", values_to = "valor")

    p <- ggplot(datos_plot, aes(x = date, y = valor, color = tipo)) +
      geom_line(linewidth = 0.5) +
      scale_color_manual(values = c("observado" = "grey30", "predicho" = "firebrick"),
                          name = NULL) +
      labs(
        title = paste0("Observado vs. predicho — ", obj, " (", est, ")"),
        x = NULL, y = NULL
      ) +
      theme_minimal(base_size = 11) +
      theme(legend.position = "top")

    print(p)
  }
}
```

# 8. Exportar resultados

```{r exportar}
# write_xlsx(predicciones, ruta_salida_predicciones)
cat("Predicciones guardadas en:", normalizePath(ruta_salida_predicciones, mustWork = FALSE), "\n")
```
